---
title: "7 – Datenaufbereitung"
subtitle: "Statistische Datenanalyse mit R"
author: "Clemens Brunner"
date: 2026-11-12
format:
  html:
    page-layout: full
engine: knitr
knitr:
  opts_chunk: 
    R.options:
      width: 120
highlight-style: github
title-block-banner: true
theme:
  light: flatly
  dark: darkly
lang: de
author-title: "Autor"
published-title: "Veröffentlicht"
---

## Daten aufbereiten mit `dplyr`

Die typischen Arbeitsschritte bei der Aufbereitung von Daten sind immer dieselben: Zeilen und Spalten auswählen, neue Spalten berechnen und Daten sortieren. Das Paket `dplyr` aus dem Tidyverse stellt dafür einige wenige, konsistent aufgebaute Funktionen zur Verfügung, die man auch *Verben* nennt. Sie funktionieren alle nach demselben Muster: Das erste Argument ist immer das Data Frame, und jede Funktion gibt ein neues Data Frame zurück. Das bedeutet also, dass das ursprüngliche Data Frame immer unverändert bleibt.

```{r}
library(dplyr)
```

::: callout-important
Beim Aktivieren von `dplyr` gibt R einige Meldungen über *maskierte* Funktionen aus (dieses Prinzip haben wir in der vorigen Einheit bereits bei `describe()` kennengelernt). Das Paket enthält nämlich unter anderem eine Funktion `filter()`, und eine gleichnamige Funktion gibt es bereits im standardmäßig aktivierten Paket `stats`. Ab jetzt bezieht sich `filter()` also auf die Version aus `dplyr` – genau das ist hier erwünscht. Möchte man ausdrücklich die ursprüngliche Funktion verwenden, schreibt man `stats::filter()`.

Diese Meldungen sind weder Fehler noch Warnungen, sondern reine Hinweise – man kann sie also ignorieren, wenn man sicher ist, dass man das richtige Paket verwendet.
:::

Für die folgenden Beispiele verwenden wir dieses kleine Tibble:

```{r}
(df = tibble(
    name=c("Bob", "Al", "Sue", "John", "Mary", "Ann"),
    age=c(32, 24, 64, 44, 21, 75),
    weight=c(98, 61, 87, 82, 73, 66),
    height=c(188, 176, 174, 182, 181, 159),
    sex=factor(c("m", "m", "f", "m", "f", "f"))
))
```


### Zeilen filtern mit `filter()`

Oft möchte man nur gewisse Zeilen weiterverwenden – beispielsweise, um männliche und weibliche Versuchspersonen getrennt auszuwerten. Wir haben bereits gelernt, dass man das mit Indizieren lösen kann:

```{r}
df[df[["sex"]] == "f",]
```

Diese Schreibweise ist aber relativ unübersichtlich, vor allem weil man das Data Frame `df` zwei Mal anschreiben muss. Die Funktion `filter()` macht dasselbe wesentlich lesbarer:

```{r}
filter(df, sex == "f")
```

Beachten Sie, dass man den Spaltennamen direkt verwenden kann, also ohne `df[["sex"]]` anschreiben zu müssen. Für komplexere Bedingungen kann man wie gewohnt Vergleiche mit `&` und `|` verknüpfen:

```{r}
filter(df, age > 40 & weight <= 73)
```

Mehrere durch Kommas getrennte Bedingungen werden dabei automatisch mit `&` verknüpft, d.h. der folgende Aufruf ist gleichbedeutend mit dem vorigen:

```{r}
filter(df, age > 40, weight <= 73)
```


### Spalten auswählen mit `select()`

Genauso oft möchte man nur bestimmte Spalten weiterverwenden. Auch das geht klassisch über Indizieren:

```{r}
df[, c("name", "age", "sex")]
```

Mit `select()` schreibt man dasselbe ohne Anführungszeichen an:

```{r}
select(df, name, age, sex)
```

Ein Bereich von Spalten lässt sich wie bei Zahlensequenzen mit `:` angeben, und ein vorangestelltes `-` entfernt Spalten, anstatt sie auszuwählen:

```{r}
select(df, name:weight)  # alle Spalten von name bis weight
select(df, -weight, -height)  # alle Spalten außer weight und height
```


### Spalten berechnen mit `mutate()`

Eine weitere wichtige Aufgabe ist es, neue Spalten aus bestehenden zu berechnen. Dafür gibt es `mutate()` – hier verwendet man die vorhandenen Spaltennamen wieder direkt:

```{r}
mutate(df, bmi=weight / (height / 100)^2)
```

Man kann in einem Aufruf auch mehrere Spalten erzeugen und dabei sogar direkt auf gerade erst berechnete Spalten zugreifen:

```{r}
mutate(df, height_m=height / 100, bmi=weight / height_m^2)
```

Gibt man einen bereits vorhandenen Spaltennamen an, wird die betreffende Spalte überschrieben.


### Zeilen sortieren mit `arrange()`

Die Funktion `arrange()` sortiert die Zeilen nach einer oder mehreren Spalten. Mit `desc()` sortiert man absteigend:

```{r}
arrange(df, age)
arrange(df, desc(age))
```

Gibt man mehrere Spalten an, wird zuerst nach der ersten sortiert, und innerhalb gleicher Werte nach der zweiten:

```{r}
arrange(df, sex, desc(weight))
```


### Spalten umbenennen mit `rename()`

Schließlich kann man mit `rename()` Spalten umbenennen. Die Schreibweise ist `neuer_name=alter_name`:

```{r}
rename(df, gewicht=weight, groesse=height)
```

::: callout-important
Alle diese Funktionen erzeugen immer ein *neues* Data Frame und verändern das ursprüngliche `df` *nicht*. Wenn man mit dem Ergebnis weiterarbeiten möchten, muss man es daher einer Variablen zuweisen (z.B. `df2 = mutate(df, ...)`).
:::


## Der Pipe-Operator `|>`

Seit R 4.1 gibt es einen sogenannten Pipe-Operator. Dieser wird als `|>` angeschrieben. Das Prinzip dahinter ist so einfach wie genial. Obwohl damit keinerlei neue Funktionalität hinzugefügt wird (d.h. man kann alle Operationen auch ohne den Pipe-Operator umsetzen), werden viele Operationen dadurch einfacher bzw. intuitiver.

Grundsätzlich kann man mit dem Pipe-Operator einen Funktionsaufruf `f(x)` als `x |> f()` anschreiben. Das ist eine reine syntaktische Alternative, d.h. beide Varianten tun genau das gleiche. Beispiel:

```{r}
x = 1:10
mean(x)  # klassisch
x |> mean()  # Pipe
```

::: callout-tip
Der Pipe-Operator zieht also das *erste Argument* vor den Funktionsaufruf hinaus.
:::

Das macht in diesem Beispiel natürlich wenig Sinn, denn hier ist `mean(x)` wesentlich kürzer und einfacher lesbar. Interessant wird es aber dann, wenn man das Ergebnis eines Funktionsaufrufs direkt als Argument für einen weiteren Funktionsaufruf verwenden will. Klassisch würde man dies so anschreiben:

```r
g(f(x))
```

Hier ist es schon schwieriger zu sehen, in welcher Reihenfolge die Berechnung eigentlich durchgeführt wird: zuerst wird `f(x)` berechnet, und dessen Ergebnis wird als Argument für die Funktion `g()` übergeben. R führt die Berechnungen also von innen nach außen durch. Mit dem Pipe-Operator würde dieselbe Operation wie folgt aussehen:

```r
x |> f() |> g()
```

Hier ist sofort klar, in welcher Reihenfolge die Berechnung durchgeführt wird: `x` wird zuerst der Funktion `f()` übergeben, und das Ergebnis davon wird der Funktion `g()` übergeben.

Das folgende Beispiel berechnet zuerst den Mittelwert von einem Vektor `x` und gleich danach den Logarithmus dieses Mittelwerts:

```{r}
log(mean(x))
x |> mean() |> log()
```

Die Variante mit dem Pipe-Operator ist meistens intuitiver. Noch übersichtlicher wird es, wenn jeder Schritt in der Pipeline in eine eigene Zeile geschrieben wird (das ist in R ja bei allen Befehlen prinzipiell möglich):

```{r}
x |>
    mean() |>
    log()
```


## Data Wrangling

Kombinieren wir nun alles, was wir in diesem Kapitel gelernt haben (nämlich die `dplyr`-Verben und den Pipe-Operator), dann erhalten wir ein Werkzeug, welches das Umformen eines Data Frames (das sogenannte Data Wrangling) sehr intuitiv ermöglicht. Jede Funktion nimmt ein Data Frame entgegen und gibt ein Data Frame zurück. Dadurch können wir die Daten Schritt für Schritt bearbeiten, indem wir mehrere Verben miteinander kombinieren. Das Ergebnis eines Arbeitsschritts dient dabei jeweils als Ausgangspunkt für den nächsten.

Sehen wir uns das anhand des `airquality`-Datensatzes an. Nehmen wir an, wir möchten die Temperaturen (in °C) im Monat Juli untersuchen:

```{r}
airquality |>
    mutate(celsius=(Temp - 32) * (5/9)) |>
    filter(Month == 7) |>
    select(-Month, -Day)
```

Die Pipeline liest sich fast wie ein deutscher Satz: Nimm `airquality`, berechne die Spalte `celsius`, behalte nur die Zeilen aus Monat 7, und entferne die Spalten `Month` und `Day`.

Um mit dem Ergebnis weiterzuarbeiten, weist man es einer (neuen) Variablen zu:

```{r}
aq = airquality |>
    mutate(celsius=(Temp - 32) * (5/9)) |>
    filter(Month == 7) |>
    select(-Month, -Day)

mean(aq[["celsius"]])  # mittlere Temperatur (in °C) im Juli
```


## Gruppierte Auswertungen

In der vorigen Einheit haben wir deskriptive Statistiken immer für *alle* Fälle berechnet. Sehr häufig möchte man Kennwerte aber getrennt für einzelne Gruppen bestimmen. `dplyr` stellt dafür zwei weitere Verben zur Verfügung, die sich nahtlos in unsere Pipelines einfügen.

Die Funktion `summarize()` fasst ein Data Frame zu einer *einzigen* Zeile zusammen. Man gibt dabei genau wie bei `mutate()` an, wie die neuen Spalten berechnet werden sollen:

```{r}
summarize(airquality, mean_temp=mean(Temp), max_wind=max(Wind))
```

Interessant wird das in Kombination mit `group_by()`. Diese Funktion verändert die Daten selbst nicht, sondern markiert lediglich eine oder mehrere Spalten als Gruppierungsvariablen. Ein nachfolgendes `summarize()` berechnet die Kennwerte dann *für jede Gruppe getrennt*:

```{r}
airquality |>
    group_by(Month) |>
    summarize(mean_temp=mean(Temp), max_wind=max(Wind))
```

Das Ergebnis ist ein ganz normales Tibble mit einer Zeile pro Monat, mit dem wir wie gewohnt weiterarbeiten können.

Sehr nützlich ist außerdem die Funktion `n()`, welche innerhalb von `summarize()` die Anzahl der Zeilen pro Gruppe liefert:

```{r}
airquality |>
    group_by(Month) |>
    summarize(
        n=n(),
        mean_ozone=mean(Ozone, na.rm=TRUE),
        sd_ozone=sd(Ozone, na.rm=TRUE)
    )
```

::: callout-important
Achten Sie wie immer auf fehlende Werte! Im Beispiel liefert `mean(Ozone)` ohne `na.rm=TRUE` für die meisten Monate `NA`, weil die Ozon-Spalte fehlende Werte enthält.
:::

Selbstverständlich kann man das mit den bereits bekannten Verben kombinieren. Das folgende Beispiel berechnet die mittlere Temperatur in °C pro Monat, betrachtet dabei aber nur Tage mit wenig Wind, und sortiert das Ergebnis absteigend:

```{r}
airquality |>
    filter(Wind < 10) |>
    mutate(celsius=(Temp - 32) * (5/9)) |>
    group_by(Month) |>
    summarize(n=n(), mean_celsius=mean(celsius)) |>
    arrange(desc(mean_celsius))
```


## Übungen

### Übung 1

Erstellen Sie aus dem in R vorhandenen Data Frame `mtcars` ein neues Data Frame namens `mtcars1`, welches nur aus jenen Zeilen besteht in denen die Spalte `mpg` Werte größer als 25 aufweist. Aus wie vielen Zeilen bzw. Spalten bestehen `mtcars` bzw. `mtcars1`?


### Übung 2

Installieren und aktivieren Sie das Paket `nycflights13`. Wir verwenden den Datensatz `flights` aus diesem Paket. Lesen Sie sich zuerst den Hilfetext zu `flights` durch. Führen Sie danach folgende Aufgaben durch (verwenden Sie dabei den Pipe-Operator sowie die `dplyr`-Verben `filter()`, `select()` und `mutate()`):

- Erstellen Sie einen neuen Datensatz, welcher alle Flüge am 1.1.2013 enthält. Außerdem sollen nur die Spalten `year`, `month`, `day`, `dep_time`, `arr_time` und `tailnum` vorhanden sein. Wie viele Flüge sind das?
- Erzeugen Sie zwei neue Spalten `hours` (die Flugzeit in Stunden; die Spalte `air_time` beinhaltet die Flugzeit in Minuten) und `speed` (die Fluggeschwindigkeit in km/h; die Spalte `distance` beinhaltet den zurückgelegten Weg in Meilen, hier wäre also eine zusätzliche Spalte `km` hilfreich). Geben Sie das neue Data Frame nur mit den Spalten `month`, `day`, `carrier`, `tailnum` und `speed` aus!
- Erstellen Sie einen neuen Datensatz, welcher alle Frühflüge beinhaltet (Flüge, die vor 6:00 gestartet sind).
- Erstellen Sie einen neuen Datensatz, welcher nur jene Flüge beinhaltet, die schneller als geplant unterwegs waren (wo also die Verspätung bei der Ankunft kleiner war als beim Abflug).


### Übung 3

Berechnen Sie im Datensatz `penguins` deskriptive Statistiken getrennt für die drei Pinguinspezies. Wie lauten die Mittelwerte der Spalten `bill_len`, `bill_dep` und `flipper_len` für die drei Spezies? Geben Sie außerdem an, wie viele Pinguine es pro Spezies gibt.

::: callout-note
Achten Sie auf die fehlenden Werte in diesen Spalten!
:::


### Übung 4

Laden Sie die Beispieldaten [`lecturer.dat`](lecturer.dat) (siehe Einheit 5) und berechnen Sie, getrennt nach der Spalte `job`, die Anzahl der Personen sowie die Mittelwerte der Spalten `friends`, `alcohol`, `income` und `neurotic`. Sortieren Sie das Ergebnis absteigend nach dem mittleren Einkommen.


## Lösungen

Die Lösungen zu diesen Übungen finden Sie [hier](07-solutions.qmd).
