---
title: "12 – Lösungen"
subtitle: "Statistische Datenanalyse mit R"
author: "Clemens Brunner"
date: 2026-12-17
format:
  html:
    page-layout: full
engine: knitr
knitr:
  opts_chunk: 
    R.options:
      width: 120
highlight-style: github
title-block-banner: true
theme:
  light: flatly
  dark: darkly
lang: de
author-title: "Autor"
published-title: "Veröffentlicht"
---

## Übung 1

### Größe

```{r}
#| message: false
library(dplyr)

t.test(height ~ gender, data=starwars, alternative="less")
```

Weibliche Charaktere sind *nicht* signifikant kleiner als männliche Charaktere ($t = -1.25$, $p = .110$). Die Mittelwerte betragen 166.53 cm (weiblich) bzw. 176.53 cm (männlich).


### Gewicht

```{r}
t.test(mass ~ gender, data=starwars, alternative="less")
```

Weibliche Charaktere sind signifikant leichter als männliche Charaktere ($t = -1.87$, $p = .034$). Die Mittelwerte betragen 54.69 kg (weiblich) bzw. 106.51 kg (männlich).

::: callout-note
In beiden Fällen entspricht die Reihenfolge der Gruppen der alphabetischen Sortierung der Stufen von `gender` (also zuerst `"feminine"`, dann `"masculine"`). `alternative="less"` testet daher die Hypothese, dass der Mittelwert der weiblichen Charaktere *kleiner* ist – also genau die gefragte Richtung.
:::


## Übung 2

### Schnabellänge

```{r}
(t1 = with(
    filter(penguins, species == "Adelie" | species == "Chinstrap"),
    t.test(bill_len ~ species)
))
sqrt(t1$statistic[[1]]^2 / (t1$statistic[[1]]^2 + t1$parameter[[1]]))

(t2 = with(
    filter(penguins, species == "Adelie" | species == "Gentoo"),
    t.test(bill_len ~ species)
))
sqrt(t2$statistic[[1]]^2 / (t2$statistic[[1]]^2 + t2$parameter[[1]]))

(t3 = with(
    filter(penguins, species == "Gentoo" | species == "Chinstrap"),
    t.test(bill_len ~ species)
))
sqrt(t3$statistic[[1]]^2 / (t3$statistic[[1]]^2 + t3$parameter[[1]]))
```

Die Schnabellänge unterscheidet sich zwischen allen drei Spezies signifikant. Sehr groß sind die Effekte zwischen Adélie und Chinstrap ($t = -21.87$, $p < .001$, $r = 0.90$) sowie zwischen Adélie und Gentoo ($t = -24.73$, $p < .001$, $r = 0.85$). Der Unterschied zwischen Chinstrap und Gentoo ist zwar ebenfalls signifikant, aber mit $t = 2.71$, $p = .008$ und $r = 0.23$ deutlich kleiner.


### Schnabeltiefe

```{r}
(t4 = with(
    filter(penguins, species == "Adelie" | species == "Chinstrap"),
    t.test(bill_dep ~ species)
))
sqrt(t4$statistic[[1]]^2 / (t4$statistic[[1]]^2 + t4$parameter[[1]]))

(t5 = with(
    filter(penguins, species == "Adelie" | species == "Gentoo"),
    t.test(bill_dep ~ species)
))
sqrt(t5$statistic[[1]]^2 / (t5$statistic[[1]]^2 + t5$parameter[[1]]))

(t6 = with(
    filter(penguins, species == "Gentoo" | species == "Chinstrap"),
    t.test(bill_dep ~ species)
))
sqrt(t6$statistic[[1]]^2 / (t6$statistic[[1]]^2 + t6$parameter[[1]]))
```

Bei der Schnabeltiefe ergibt sich ein anderes Bild: Adélie und Chinstrap unterscheiden sich *nicht* signifikant ($t = -0.44$, $p = .662$, $r = 0.04$). Gentoo-Pinguine haben dagegen einen deutlich flacheren Schnabel als beide anderen Spezies, mit sehr großen Effekten gegenüber Adélie ($t = 25.34$, $p < .001$, $r = 0.84$) und gegenüber Chinstrap ($t = 21.01$, $p < .001$, $r = 0.89$).


### Verwendung von `pairwise.t.test()`

```{r}
pairwise.t.test(penguins[["bill_len"]], penguins[["species"]])
pairwise.t.test(penguins[["bill_dep"]], penguins[["species"]])
```

Die Schlussfolgerungen sind dieselben wie zuvor: Bei `bill_len` sind alle drei Vergleiche signifikant, bei `bill_dep` hingegen nur jene mit Gentoo. Die $p$-Werte stimmen aber nicht exakt mit den einzelnen _t_-Tests überein, weil sie hier für multiples Testen korrigiert werden und `pairwise.t.test()` außerdem eine über alle drei Spezies gepoolte Standardabweichung verwendet.


## Übung 3

Aus der Hilfe (`?sleep`) geht hervor, dass dieselben 10 Personen unter beiden Bedingungen (`group`) getestet wurden – wir brauchen also den *abhängigen* _t_-Test. Die Zeilen sind bereits passend sortiert (die ersten 10 Zeilen entsprechen `group=1`, die nächsten 10 in derselben Personenreihenfolge `group=2`), daher können wir die beiden Vektoren direkt herausgreifen:

```{r}
t.test(sleep[["extra"]][sleep[["group"]] == 1], sleep[["extra"]][sleep[["group"]] == 2], paired=TRUE)
```

Der mittlere Unterschied beträgt −1.58, welcher signifikant von Null verschieden ist ($p = .003$). Das 95%-Konfidenzintervall reicht von −2.46 bis −0.70.
