---
title: "12 – Lösungen"
subtitle: "Statistische Datenanalyse mit R"
author: "Clemens Brunner"
date: 2026-06-08
format:
  html:
    page-layout: full
engine: knitr
knitr:
  opts_chunk: 
    R.options:
      width: 120
highlight-style: github
title-block-banner: true
theme:
  light: flatly
  dark: darkly
---

## Übung 1

### Größe

```{r}
#| message: false
library(dplyr)

t.test(height ~ gender, data=starwars, alternative="less")
```

Weibliche Charaktere sind *nicht* signifikant kleiner als männliche Charaktere ($t=-1.25$, $p = .110$).


### Gewicht

```{r}
t.test(mass ~ gender, data=starwars, alternative="less")
```

Weibliche Charaktere sind signifikant leichter als männliche Charaktere ($t=-1.87$, $p = .034$).


## Übung 2

### Schnabellänge

```{r}
with(
    subset(penguins, species == "Adelie" | species == "Chinstrap"),
    t.test(bill_len ~ species)
)
with(
    subset(penguins, species == "Adelie" | species == "Gentoo"),
    t.test(bill_len ~ species)
)
with(
    subset(penguins, species == "Gentoo" | species == "Chinstrap"),
    t.test(bill_len ~ species)
)
```


### Schnabeltiefe

```{r}
with(
    subset(penguins, species == "Adelie" | species == "Chinstrap"),
    t.test(bill_dep ~ species)
)
with(
    subset(penguins, species == "Adelie" | species == "Gentoo"),
    t.test(bill_dep ~ species)
)
with(
    subset(penguins, species == "Gentoo" | species == "Chinstrap"),
    t.test(bill_dep ~ species)
)
```

### Verwendung von `pairwise.t.test()`

```{r}
pairwise.t.test(penguins$bill_len, penguins$species)
pairwise.t.test(penguins$bill_dep, penguins$species)
```


## Übung 3

Für einen gepaarten *t*-Test müssen wir die Daten zunächst ins Wide-Format konvertieren:

```{r}
library(tidyr)

sleep_wide = pivot_wider(
    data=sleep,
    id_cols=ID,
    names_from=group,
    names_prefix="g",
    values_from=extra
)
```

Jetzt können wir den Test durchführen:

```{r}
t.test(sleep_wide$g1, sleep_wide$g2, paired=TRUE)
```

Der mittlere Unterschied beträgt −1.58, welcher signifikant von Null verschieden ist ($p = .003$). Das 95%-Konfidenzintervall reicht von −2.46 bis −0.70.
