---
title: "12 – Mittelwertvergleich"
subtitle: "Statistische Datenanalyse mit R"
author: "Clemens Brunner"
date: 2026-12-17
format:
  html:
    page-layout: full
engine: knitr
knitr:
  opts_chunk: 
    R.options:
      width: 120
highlight-style: github
title-block-banner: true
theme:
  light: flatly
  dark: darkly
lang: de
author-title: "Autor"
published-title: "Veröffentlicht"
---

## Versuchsdesigns

Neben der Betrachtung von *Zusammenhängen* zwischen Variablen (zum Beispiel mittels Korrelation oder Regression) möchte man häufig wissen, ob sich zwei (oder mehr) Gruppen in ihren *Mittelwerten* unterscheiden. In *korrelativen Studien* (*Beobachtungsstudien*) erheben wir Daten, ohne etwas zu manipulieren. *Experimentelle Studien* (*Interventionsstudien*) manipulieren hingegen gezielt eine oder mehrere Variablen (z.B. eine Gruppe erhält ein Medikament und eine andere ein Placebo). Dadurch können wir Unterschiede im Ergebnis der Manipulation zuschreiben und kausale Schlussfolgerungen ziehen, was bei korrelativen Studien nicht möglich ist.

Innerhalb experimenteller Studien unterscheiden wir zwischen *unabhängigen* und *abhängigen* Designs. In einem unabhängigen Design bestehen die Gruppen aus unterschiedlichen Personen, sodass die Beobachtungen zwischen den Gruppen nicht zusammenhängen. In einem abhängigen Design (auch Messwiederholungs-Design genannt) nehmen dieselben Personen an mehreren Bedingungen teil, wodurch eine Abhängigkeit zwischen den Gruppen entsteht. Da jede Person als ihre eigene Kontrollbedingung dient, rechnen abhängige Designs automatisch individuelle Unterschiede heraus, die für die Behandlung irrelevant sind. Dadurch hat die Analyse mehr statistische Power als bei einem unabhängigen Design (d.h. kleinere Unterschiede können besser erkannt werden). Dieser Vorteil wird im folgenden Beispiel deutlich.


## Beispiel

In einer fiktiven Studie wurde die Angst vor Spinnen auf einer Skala von 0 bis 100 gemessen (größere Werte stehen für höhere Angst). Es wurden 24 Personen in zwei Gruppen untersucht (also 12 Personen pro Gruppe). Einer Gruppe wurden Fotos von Spinnen gezeigt, der anderen Gruppe wurden echte Spinnen gezeigt.

Wir beginnen mit dem Importieren der Daten aus der Datei [`spider.dat`](spider.dat):

```{r}
#| message: false
library(readr)
(spider = read_tsv("spider.dat"))
```

Die mittleren Angstwerte für die beiden Gruppen betragen:

```{r}
#| message: false
library(dplyr)

spider |>
    group_by(Group) |>
    summarize(mean=mean(Anxiety))
```

Im Durchschnitt ist die Angst also in der Gruppe, in der echte Spinnen präsentiert wurden, um 7 größer.


### Unabhängige Stichproben

Die Daten in `spider` enthalten eine Person pro Zeile (ein Format, das sich gut für unabhängige Designs eignet). Die folgende Abbildung zeigt die Angstwerte für jede Person in beiden Gruppen (schwarze Punkte stellen die Gruppenmittelwerte dar, rote Punkte die individuellen Angstwerte, und die Fehlerbalken zeigen 95%-Konfidenzintervalle):

```{r}
#| message: false
#| echo: false
library(dplyr)
spider_stats = spider |>
    group_by(Group) |>
    summarize(N=length(Anxiety),
              mean=mean(Anxiety),
              sd=sd(Anxiety),
              se=sd/sqrt(N),
              ci=se*qt(0.975, N-1))

library(ggplot2)
set.seed(1)
theme_set(theme_minimal())
ggplot(spider_stats, aes(Group, mean)) +
    geom_jitter(
        data=spider,
        mapping=aes(x=Group, y=Anxiety),
        alpha=0.5,
        height=0.5,
        width=0.05,
        color="red"
    ) +
    geom_point(size=4) +
    geom_errorbar(aes(ymin=mean-ci, ymax=mean+ci), width=0.1) +
    xlab("") +
    ylab("Angst") +
    ggtitle("Unabhängiges Design")
```

Man erkennt, dass die Konfidenzintervalle stark überlappen, d.h. der Unterschied zwischen den beiden Mittelwerten ist wahrscheinlich nicht signifikant.


### Abhängige Stichproben

Stellen wir uns nun vor, dass insgesamt nur 12 Personen untersucht wurden, die aber jeweils in beiden Gruppen getestet wurden. Für den abhängigen *t*-Test brauchen wir die Angstwerte der beiden Gruppen als zwei getrennte Spalten (eine Zeile pro Person). Das erreicht man mit der Funktion `pivot_wider()` aus dem Paket `tidyr`:

```{r}
#| message: false
library(tidyr)
spider_w = pivot_wider(
    cbind(id=rep(1:12, 2), spider),
    names_from=Group,
    values_from=Anxiety
)
spider_w[["id"]] = NULL
spider_w
```

Anschließend berechnen wir angepasste Werte, welche die individuellen Unterschiede der Personen berücksichtigen. Dazu fügen wir zunächst eine Spalte mit der mittleren Angst jeder Person hinzu.

```{r}
spider_w[["mean"]] = rowMeans(spider_w)
spider_w
```

Nun berechnen wir die Differenz der Personenmittelwerte zum *Gesamtmittelwert aller Datenpunkte* – dies ist der Korrekturfaktor für Designs mit Messwiederholung.

```{r}
spider_w[["adj"]] = mean(c(spider_w[["picture"]], spider_w[["real"]])) - spider_w[["mean"]]
spider_w
```

Damit können wir die einzelnen Angstwerte pro Person korrigieren.

```{r}
spider_w[["picture_adj"]] = spider_w[["picture"]] + spider_w[["adj"]]
spider_w[["real_adj"]] = spider_w[["real"]] + spider_w[["adj"]]
```

Dadurch haben wir erreicht, dass die korrigierten Werte nun für alle Personen denselben Mittelwert ergeben, d.h. personenspezifische Unterschiede werden herausgerechnet und nur der Unterschied zwischen den Gruppen wird untersucht:

```{r}
rowMeans(spider_w[, c("picture_adj", "real_adj")])
```

Die Daten sehen nun so aus:
```{r}
spider_w
```

Die angepassten Werte können wir wieder in einer Grafik darstellen:

```{r}
#| echo: false
spider_w_stats = data.frame(Group=c("picture", "real"),
                             N=c(length(spider_w[["picture_adj"]]), length(spider_w[["real_adj"]])),
                             mean=c(mean(spider_w[["picture_adj"]]), mean(spider_w[["real_adj"]])),
                             sd=c(sd(spider_w[["picture_adj"]]), sd(spider_w[["real_adj"]])))
spider_w_stats = spider_w_stats |>
    mutate(se=sd/sqrt(N), ci=qt(0.975, N-1)*se)
set.seed(1)
ggplot(spider_w_stats, aes(Group, mean)) +
    geom_jitter(
        data=spider,
        mapping=aes(x=Group, y=Anxiety),
        alpha=0.5,
        height=0.5,
        width=0.05,
        color="red"
    ) +
    geom_point(size=4) +
    geom_errorbar(aes(ymin=mean-ci, ymax=mean+ci), width=0.1) +
    xlab("") +
    ylab("Angst") +
    ggtitle("Abhängiges Design")
```

Aus der Grafik ist ersichtlich, dass die Gruppenmittelwerte (schwarze Punkte) gleich wie im unabhängigen Design sind. Auch die Rohdaten (rote Punkte) haben sich nicht geändert. Die Konfidenzintervalle sind jedoch aufgrund des abhängigen Designs wesentlich kleiner geworden. In diesem Beispiel überlappen sie jetzt nicht mehr, was auf einen signifikanten Unterschied zwischen den Gruppenmittelwerten schließen lässt.


## Der _t_-Test

Nach der grafischen Darstellung von Gruppenunterschieden wenden wir uns jetzt der statistischen Analyse zu. Man verwendet den _t_-Test, um die Mittelwerte zweier Gruppen miteinander zu vergleichen. Hier gibt es zwei Varianten, nämlich einen _t_-Test für *abhängige* Gruppen und einen für *unabhängige* Gruppen. Ersteren nennt man auch *gepaarten* oder *abhängigen* _t_-Test, letzteren nennt man *unabhängigen* _t_-Test.

Die _t_-Statistik ist wie viele Statistiken aufgebaut. Sie setzt die Varianz, die vom Modell erklärt werden kann, in Beziehung zur Varianz, die *nicht* vom Modell erklärt werden kann (oder anders formuliert, Effekt geteilt durch Fehler). Im Falle des _t_-Tests ist das Modell der Unterschied der beiden Mittelwerte minus der erwarteten Differenz, und der Fehler wird durch den Standardfehler der Mittelwertsdifferenz geschätzt:

$$t = \frac{\text{Beobachtete Differenz} - \text{Erwartete Differenz}}{\text{Standardfehler der Differenz}}$$

Die beobachtete Differenz bezieht sich auf die beobachtete Differenz zwischen den Mittelwerten. Die erwartete Differenz (unter der Annahme der Nullhypothese) ist in den meisten Fällen gleich Null (wir erwarten keine Gruppenunterschiede). Die Vorgehensweise beim Testen ist also wie folgt:

* Zwei Stichproben werden erhoben und deren Mittelwerte berechnet.
* Wenn beide Stichproben aus derselben Population stammen, sollten die Mittelwerte ungefähr gleich sein. Dies ist die Annahme der Nullhypothese (es gibt keinen Unterschied). Große Differenzen können in seltenen Fällen aber zufällig auftreten.
* Wir vergleichen den beobachteten Unterschied mit dem erwarteten Unterschied, und wir verwenden den Standardfehler als Maß für die Variabilität der Stichprobenmittelwerte.
* Wenn der beobachtete Unterschied größer als der erwartete ist, kann das zwei Gründe haben:
    1. Es gibt keinen Unterschied und der beobachtete Unterschied ist zufällig aufgetreten, d.h. zumindest eine Stichprobe ist nicht repräsentativ für die Population.
    2. Die beiden Stichproben kommen aus unterschiedlichen Populationen, d.h. beide Stichproben sind repräsentativ für ihre Population. Das bedeutet, dass es also tatsächlich einen Unterschied gibt!

Je größer der Unterschied bzw. die _t_-Statistik, desto mehr spricht für den zweiten Fall (d.h. für einen tatsächlichen Effekt).


## Der _t_-Test als lineares Modell

Wir haben den _t_-Test bereits bei der linearen Regression kennengelernt. Hier wird er verwendet, um zu überprüfen, ob Regressionskoeffizienten signifikant unterschiedlich von 0 sind. Wie wir außerdem soeben erfahren haben, wird der _t_-Test auch angewendet, um Mittelwerte zu vergleichen. Tatsächlich ist es so, dass man Gruppenmittelwerte als lineares Modell anschreiben kann:

$$y_i = \hat{y}_i + \varepsilon_i$$

Die *abhängige* Variable $y$ ist die Variable, deren Gruppenmittelwerte man vergleichen möchte (z.B. Angst vor Spinnen). Die *unabhängige* Variable $x$ codiert die Gruppen. Man verwendet dann für $\hat{y}$ das lineare Modell:

$$\hat{y}_i = b_0 + b_1 \cdot x_i$$

Am besten illustriert man die Funktionsweise mit einem Beispiel. Dazu verwenden wir wieder die Daten über die Angst vor Spinnen. Erstellen wir nun ein lineares Regressionsmodell, welches `Anxiety` durch `Group` vorhersagt:

```{r}
model = lm(Anxiety ~ Group, data=spider)
summary(model)
```

::: callout-note
Hier ist anzumerken, dass die kategorische Variable `Group` von R automatisch mit 0 und 1 codiert wird (und zwar alphabetisch, d.h. die Stufe `picture` entspricht 0 und die Stufe `real` entspricht 1). Man spricht hier von Dummy-Coding.
:::

Wenn man sich nun die Regressionskoeffizienten ansieht, erkennt man, dass der Intercept $b_0 = 40$ dem Mittelwert der Gruppe 0 (`picture`) entspricht. Die Steigung $b_1 = 7$ entspricht dem Unterschied der Mittelwerte zwischen den beiden Gruppen ($47 - 40 = 7$). Der _t_-Test für diesen Koeffizienten testet, ob die *Steigung* signifikant von Null verschieden ist. Er testet somit also auch automatisch, ob der *Unterschied zwischen den Mittelwerten* signifikant von Null verschieden ist. Man sieht, dass dieser Test mit $p=0.107$ *nicht* signifikant ist, d.h. man kann daraus schließen, dass sich die Mittelwerte *nicht* signifikant voneinander unterscheiden. Dieses Ergebnis bestätigt also die Erkenntnis aus unserer grafischen Darstellung (stark überlappende Konfidenzintervalle).

Grafisch kann man die Situation wie folgt darstellen:

```{r}
#| echo: false
library(ggplot2)
ggplot(spider, aes(Group, Anxiety)) +
    geom_jitter(width=0.05, height=0, alpha=0.5) +
    geom_smooth(method="lm", aes(group=1), formula="y~x") +
    xlab("")
```

Die Regressionsgerade verbindet beide Gruppenmittelwerte und die Steigung beträgt 7; diese ist statistisch nicht signifikant von Null verschieden.

Wir können dies durch Einsetzen der Gruppenmittelwerte in die Gleichung des linearen Modells selbst nachrechnen. Wir beginnen mit der Gruppe 0, also `picture`. Wir wissen, dass der Mittelwert dieser Gruppe gleich 40 ist.

```{r}
mean(spider[["Anxiety"]][spider[["Group"]]=="picture"])
```

Wir setzen in die Modellgleichung ein:
$$\hat{y}_i = b_0 + b_1 \cdot x_i$$
Für $\hat{y}_i$ verwenden wir den Gruppenmittelwert der `picture`-Gruppe, und das zugehörige $x_i$ ist also $x_{\text{Picture}}$ (codiert mit 0).
$$\bar{y}_{\text{picture}} = b_0 + b_1 \cdot x_{\text{picture}}$$
$$40 = b_0 + b_1 \cdot 0$$
$$b_0 = 40$$

Man sieht also, dass der Intercept $b_0$ dem Gruppenmittelwert der ersten Gruppe (mit Codierung 0) entspricht.

Setzen wir jetzt die Werte für die Gruppe `real` ein. Hier beträgt der Gruppenmittelwert 47:

```{r}
mean(spider[["Anxiety"]][spider[["Group"]]=="real"])
```

$$\bar{y}_{\text{real}} = b_0 + b_1 \cdot x_{\text{real}}$$
$$47 = 40 + b_1 \cdot 1$$
$$b_1 = 7$$

Die Steigung der Geraden $b_1$ entspricht also tatsächlich genau dem Unterschied der beiden Mittelwerte.


## Annahmen

Da der _t_-Test auf einer linearen Regression basiert, setzt er auch dieselben Annahmen wie diese voraus:

* Die Residuen sind normalverteilt (beim abhängigen _t_-Test sind die Residuen der Differenzen gemeint).
* Die Daten sind intervallskaliert.
* Beim unabhängigen _t_-Test müssen die Daten in den Gruppen voneinander unabhängig sein.
* Beim unabhängigen _t_-Test muss Varianzhomogenität gegeben sein. Praktisch ist diese Voraussetzung aber nicht notwendig, da standardmäßig ein verbessertes Verfahren angewendet wird, welches Verletzungen dieser Annahme automatisch korrigiert ([Welch _t_-Test](https://de.wikipedia.org/wiki/Zweistichproben-t-Test#Welch-Test)).


## Unabhängiger _t_-Test in R

Die _t_-Statistik berechnet sich also durch das Verhältnis erklärter Varianz zu nicht erklärter Varianz. In der Ausgabe von `summary(model)` (wobei `model` das mit `lm()` gerechnete lineare Regressionsmodell ist) kann man diese Größen in den Spalten `Estimate` bzw. `Std. Error` ablesen. Beim unabhängigen _t_-Test vergleicht man so die Mittelwerte beider Bedingungen:

$$t = \frac{(\bar{x}_1 - \bar{x}_2) - (\mu_1 - \mu_2)}{\text{Standardfehler}}$$

Die Nullhypothese besagt dass $\mu_1 = \mu_2$, daher vereinfacht sich die Gleichung zu:

$$t = \frac{\bar{x}_1 - \bar{x}_2}{\text{Standardfehler}}$$

Der Standardfehler der Differenz beider Gruppen ist bei gleicher Gruppengröße wie folgt definiert:

$$\text{SE} = \sqrt{\frac{s_1^2}{N_1} + \frac{s_2^2}{N_2}}$$

Daher lautet die Gleichung für den _t_-Test:

$$t = \frac{\bar{x}_1 - \bar{x}_2}{\sqrt{\frac{s_1^2}{N_1} + \frac{s_2^2}{N_2}}}$$

Wenn die beiden Gruppen unterschiedlich viele Personen enthalten, muss man den Standardfehler über die gepoolte Varianz berechnen:

$$s_p^2 = \frac{(N_1 - 1) s_1^2 + (N_2 - 1) s_2^2}{N_1 + N_2 - 2}$$

Daraus ergibt sich dann für den _t_-Test mit $N_1 + N_2 - 2$ Freiheitsgraden:

$$t = \frac{\bar{x}_1 - \bar{x}_2}{\sqrt{\frac{s_p^2}{N_1} + \frac{s_p^2}{N_2}}}$$

Wie wir gesehen haben, kann man einen _t_-Test mit der Funktion `lm()` durchführen. Üblicher ist aber die Funktion `t.test()`, welche eine vertrautere Darstellung der Ergebnisse bietet:

```{r}
(model = t.test(Anxiety ~ Group, data=spider))
```

Das erste Argument ist also eine Formel, deren linke Seite die Datenpunkte angibt (die Spalte `Anxiety` in diesem Beispiel). Die rechte Seite der Formel gibt die Gruppierungsspalte an (also hier `Group`). Damit man die Spaltennamen direkt verwenden kann, spezifiziert man noch `data=spider`, damit klar ist, dass diese Spalten im Data Frame `spider` zu finden sind.

Ausgegeben wird der Wert der _t_-Statistik, die Freiheitsgrade (standardmäßig korrigiert nach Welch, was die Voraussetzung der Varianzhomogenität überflüssig macht), sowie der _p_-Wert. Weiters gibt es noch das 95%-Konfidenzintervall für die _t_-Statistik sowie die Gruppenmittelwerte.

::: callout-important
Vergleicht man diese Ausgabe mit dem zuvor gerechneten linearen Modell, fallen leicht unterschiedliche Freiheitsgrade auf: `lm()` liefert 22, `t.test()` hingegen 21.385. Der Grund ist die Welch-Korrektur, die `t.test()` standardmäßig anwendet – diese verzichtet auf die Annahme gleicher Varianzen und korrigiert dafür die Freiheitsgrade. Das lineare Modell entspricht dagegen dem _t_-Test *mit* angenommener Varianzhomogenität. Genau dieses Ergebnis bekommt man mit dem Argument `var.equal=TRUE`:

```{r}
t.test(Anxiety ~ Group, data=spider, var.equal=TRUE)
```

Hier stimmen nun sowohl die Freiheitsgrade (22) als auch der _p_-Wert exakt mit der Ausgabe von `summary(lm(Anxiety ~ Group, data=spider))` überein. In der Praxis ist die Voreinstellung (Welch) aber die bessere Wahl.
:::

Die zweite Möglichkeit, die Funktion aufzurufen, verwendet zwei Argumente; hier übergibt man also die Daten der beiden Gruppen in zwei separaten Vektoren:

```{r}
(model = t.test(spider_w[["picture"]], spider_w[["real"]]))
```

Das Ergebnis ist aber natürlich dasselbe.

### Effektgrößen

Ein signifikantes Ergebnis sagt nur aus, *dass* ein Unterschied besteht – aber nichts darüber, *wie groß* er ist. Deswegen sollte man immer zusätzlich eine Effektgröße berichten. Diese ist unabhängig von der Stichprobengröße, während der $p$-Wert bei ausreichend großem $N$ selbst für winzige Unterschiede signifikant wird.

Die Effektgröße kann man aus dem Wert von $t$ in eine Korrelation $r$ umrechnen:

$$r = \sqrt{\frac{t^2}{t^2 + \text{df}}}$$

Im Beispiel ist die Effektgröße $r$ also:

```{r}
t = model$statistic[[1]]
df = model$parameter[[1]]
r = sqrt(t^2 / (t^2 + df))
round(r, 3)
```

In der Psychologie ist allerdings *Cohen's d* die gebräuchlichste Effektgröße für Mittelwertsvergleiche. Sie gibt die Differenz der Mittelwerte in Einheiten der (gepoolten) Standardabweichung an:

$$d = \frac{\bar{x}_1 - \bar{x}_2}{s_p}, \qquad s_p = \sqrt{\frac{(N_1 - 1) s_1^2 + (N_2 - 1) s_2^2}{N_1 + N_2 - 2}}$$

Die gepoolte Standardabweichung $s_p$ kennen wir bereits von der Berechnung des $t$-Wertes weiter oben. Rechnen wir $d$ für unser Beispiel direkt aus:

```{r}
x1 = spider[["Anxiety"]][spider[["Group"]] == "picture"]
x2 = spider[["Anxiety"]][spider[["Group"]] == "real"]

sp = sqrt(((length(x1) - 1) * var(x1) + (length(x2) - 1) * var(x2)) /
          (length(x1) + length(x2) - 2))

(d = (mean(x1) - mean(x2)) / sp)
```

Einfacher geht das mit der Funktion `cohens_d()` aus dem Paket `effectsize`, welche gleich auch ein Konfidenzintervall liefert:

```{r}
#| message: false
library(effectsize)
cohens_d(Anxiety ~ Group, data=spider)
```

Beide Wege liefern denselben Wert. Das negative Vorzeichen kommt daher, dass wir (so wie die Funktion) die erste Gruppe minus die zweite gerechnet haben – die `picture`-Gruppe hat also die *geringere* Angst. Für die Beurteilung der Effektstärke ist nur der Betrag relevant.

::: callout-tip
Dieses Beispiel zeigt gut, warum Effektgrößen wichtig sind: Der $t$-Test war mit $p = 0.107$ *nicht* signifikant, die Effektgröße $|d| \approx 0.69$ entspricht aber einem mittleren bis großen Effekt. Bei nur 12 Personen pro Gruppe reicht die statistische Power schlicht nicht aus, um einen Effekt dieser Größe zuverlässig nachzuweisen. "Nicht signifikant" bedeutet also *nicht* "kein Effekt".
:::

::: callout-note
Als grobe Orientierung gelten nach Cohen folgende Richtwerte (das Vorzeichen gibt nur die Richtung des Unterschieds an, für die Beurteilung der Größe zählt der Betrag):

| $|d|$ | Interpretation |
|:------|:---------------|
| 0.2   | kleiner Effekt |
| 0.5   | mittlerer Effekt |
| 0.8   | großer Effekt |

Diese Schwellen sind allerdings nur Faustregeln – was ein "großer" Effekt ist, hängt stark vom jeweiligen Forschungsgebiet ab.
:::


## Abhängiger _t_-Test in R

Der abhängige (oder gepaarte) _t_-Test funktioniert ähnlich, verwendet aber die Mittelwerte der einzelnen *Differenzen* anstelle der Differenz der Mittelwerte, um die individuellen Unterschiede herauszurechnen:

$$t = \frac{\bar{D} - \mu_D}{s_D / \sqrt{N}}$$

Unter der Nullhypothese ist $\mu_D = 0$:
$$t = \frac{\bar{D}}{s_D / \sqrt{N}}$$

Für den abhängigen _t_-Test verwendet man wieder die Funktion `t.test()` und setzt das Argument `paired=TRUE`. Hier sollte man die Variante mit zwei Argumenten verwenden (also die beiden Spalten von `spider_w` von oben):

```{r}
(model = t.test(spider_w[["picture"]], spider_w[["real"]], paired=TRUE))
```

Das Ergebnis ist diesmal signifikant mit $p=0.03098$. Dies entspricht unseren Überlegungen mit den unterschiedlich großen Konfidenzintervallen von abhängigen und unabhängigen Versuchsdesigns. Abhängige Designs können also kleinere Unterschiede detektieren.

Die Effektgröße kann man wieder aus $t$ mit der Formel oben in $r$ umwandeln:

```{r}
t = model$statistic[[1]]
df = model$parameter[[1]]
r = sqrt(t^2 / (t^2 + df))
round(r, 3)
```

Es handelt sich also in diesem Fall um einen großen Effekt.

Cohen's $d$ berechnet man für abhängige Stichproben ebenfalls mit `cohens_d()`, hier muss man aber `paired=TRUE` setzen:

```{r}
#| message: false
cohens_d(spider_w[["picture"]], spider_w[["real"]], paired=TRUE)
```


## Nichtparametrische Alternativen

Der _t_-Test setzt (unter anderem) normalverteilte Residuen voraus. Ist diese Annahme deutlich verletzt – etwa bei stark schiefen Verteilungen oder bei ordinalskalierten Daten – kann man auf ein nichtparametrisches Verfahren ausweichen. Diese vergleichen keine Mittelwerte, sondern arbeiten mit *Rängen*, ganz ähnlich wie die Spearman-Korrelation aus Einheit 9.

Für zwei *unabhängige* Gruppen ist das der Wilcoxon-Rangsummentest (auch Mann-Whitney-U-Test genannt), für zwei *abhängige* Gruppen der Wilcoxon-Vorzeichen-Rang-Test. In R werden beide mit derselben Funktion `wilcox.test()` berechnet, die genau wie `t.test()` aufgerufen wird:

```{r}
wilcox.test(Anxiety ~ Group, data=spider)  # unabhängig
wilcox.test(spider_w[["picture"]], spider_w[["real"]], paired=TRUE)  # abhängig
```

Die Ergebnisse führen hier zu denselben Schlussfolgerungen wie die entsprechenden _t_-Tests: Der Vergleich der unabhängigen Gruppen ist nicht signifikant ($p = 0.136$ gegenüber $p = 0.107$ beim _t_-Test), der abhängige Vergleich hingegen schon ($p = 0.047$ gegenüber $p = 0.031$). Man erkennt aber auch, dass die $p$-Werte durchwegs etwas größer sind. Das ist typisch: Nichtparametrische Tests sind robuster, haben aber bei tatsächlich normalverteilten Daten etwas weniger Power. Man sollte sie daher nicht routinemäßig einsetzen, sondern nur dann, wenn die Voraussetzungen des _t_-Tests klar verletzt sind.


## Mehr als zwei Gruppen

Mit dem _t_-Test kann man immer nur *zwei* Mittelwerte vergleichen. Bei mehr als zwei Gruppen darf man nicht einfach alle Paare einzeln testen, denn mit jedem zusätzlichen Test steigt die Wahrscheinlichkeit, rein zufällig ein signifikantes Ergebnis zu erhalten (Problem des multiplen Testens). Stattdessen verwendet man eine *Varianzanalyse* (ANOVA), welche zunächst die eine Frage beantwortet: Unterscheidet sich *mindestens eine* Gruppe von den anderen?

Wie schon der _t_-Test ist auch die ANOVA nur ein Spezialfall des linearen Modells – die relevante Größe ist hier die uns aus Einheit 10 bereits bekannte $F$-Statistik. Sehen wir uns das am `penguins`-Datensatz an, wo wir die Körpermasse zwischen den drei Spezies vergleichen wollen:

```{r}
model = lm(body_mass ~ species, data=penguins)
anova(model)
```

Der $F$-Wert ist mit $p < 0.001$ hoch signifikant, d.h. die drei Spezies unterscheiden sich in ihrer Körpermasse.

Die vertraute ANOVA-Tabelle bekommt man auch direkt mit der Funktion `aov_ez()` aus dem Paket `afex`. Diese benötigt eine Spalte, welche jede Beobachtung eindeutig identifiziert (Argument `id`), die abhängige Variable (`dv`) sowie die Gruppierungsvariable (`between`):

```{r}
#| message: false
library(afex)

df = penguins[!is.na(penguins[["body_mass"]]),]
df[["id"]] = 1:nrow(df)
aov_ez(id="id", dv="body_mass", data=df, between="species")
```

Neben $F$-Wert, Freiheitsgraden und Signifikanz wird hier auch gleich eine Effektgröße ausgegeben (`ges` steht für "generalized eta squared", also den Anteil erklärter Varianz).

Ein signifikantes ANOVA-Ergebnis sagt aber noch nicht, *welche* Gruppen sich voneinander unterscheiden. Dafür rechnet man anschließend paarweise Vergleiche und korrigiert deren $p$-Werte für das multiple Testen. Die Funktion `pairwise.t.test()` erledigt beides in einem Schritt:

```{r}
pairwise.t.test(penguins[["body_mass"]], penguins[["species"]])
```

Standardmäßig wird die Holm-Korrektur verwendet; mit dem Argument `p.adjust.method` kann man ein anderes Verfahren wählen (z.B. `"bonferroni"`). Im Beispiel sieht man, dass sich Gentoo hoch signifikant von den beiden anderen Spezies unterscheidet, während zwischen Adélie und Chinstrap mit $p = 0.63$ *kein* signifikanter Unterschied besteht. Das signifikante ANOVA-Ergebnis geht hier also ausschließlich auf die Gentoo-Pinguine zurück – ein gutes Beispiel dafür, warum die paarweisen Vergleiche unverzichtbar sind.


## Kategoriale Daten

Bisher haben wir immer eine *numerische* abhängige Variable verglichen. Sind beide Variablen jedoch kategorisch, vergleicht man keine Mittelwerte, sondern *Häufigkeiten*. Ausgangspunkt ist dann eine Kreuztabelle, wie wir sie in Einheit 6 mit `table()` erstellt haben:

```{r}
(tab = table(penguins[["species"]], penguins[["sex"]]))
```

Mit dem $\chi^2$-Test (Chi-Quadrat-Test) prüft man, ob die beiden Variablen voneinander unabhängig sind. Die Nullhypothese lautet, dass kein Zusammenhang besteht – die beobachteten Häufigkeiten also nur zufällig von den unter Unabhängigkeit erwarteten abweichen:

```{r}
chisq.test(tab)
```

Der $p$-Wert ist hier sehr groß, d.h. wir können die Nullhypothese nicht verwerfen: Das Geschlechterverhältnis unterscheidet sich zwischen den drei Spezies nicht. Ein Beispiel mit einem klaren Zusammenhang ist dagegen die Verteilung der Spezies auf die Inseln:

```{r}
chisq.test(table(penguins[["species"]], penguins[["island"]]))
```

::: callout-important
Der $\chi^2$-Test setzt voraus, dass die *erwarteten* Häufigkeiten in allen Zellen ausreichend groß sind (als Faustregel mindestens 5). Ist das nicht der Fall, gibt R eine entsprechende Warnung aus – dann sollte man bei einer 2×2-Tabelle besser den exakten Test nach Fisher verwenden (`fisher.test()`).
:::


## Ausblick

Zusammenfassend haben wir gesehen, dass sich sowohl der *t*-Test als auch die ANOVA auf ein lineares Modell zurückführen lassen. Beim *t*-Test codiert ein einzelner Prädiktor die beiden Gruppen (Dummy-Coding), bei mehr als zwei Gruppen sind es entsprechend mehrere Prädiktoren; die relevante Größe ist dann die *F*-Statistik, welche uns als Maß für die Modellgüte bereits aus der linearen Regression bekannt ist. Korrelation, Regression und Mittelwertvergleich sind also keine drei unabhängigen Verfahren, sondern verschiedene Blickwinkel auf dasselbe zugrundeliegende Modell.

Die hier gezeigte einfaktorielle ANOVA ist dabei nur der einfachste Fall. Mit `aov_ez()` kann man auch mehrere Faktoren gleichzeitig (mehrfaktorielle ANOVA) sowie Messwiederholungen (Argument `within` statt `between`) analysieren.

Bei abhängigen Messungen kann man keine linearen Modelle rechnen, da eine der wichtigsten Voraussetzungen die Unabhängigkeit der Messpunkte ist. Sogenannte lineare gemischte Modelle (engl. *linear mixed models*) können aber mit diesen Abhängigkeiten umgehen und werden immer häufiger statt den klassischen Messwiederholungs-ANOVAs eingesetzt. Gemischte Modelle sind Verallgemeinerungen von linearen Modellen, oder umgekehrt sind lineare Modelle Spezialfälle von linearen gemischten Modellen. Das Paket `lme4` hat sich in R als Standard zur Berechnung dieser Modelle durchgesetzt (bzw. die darauf aufbauenden Pakete `lmerTest` und `afex`).


## Übungen

### Übung 1

Das Paket `dplyr` beinhaltet den Datensatz `starwars` (aktivieren Sie das Paket um auf diesen Datensatz zugreifen zu können). Verwenden Sie diese Daten um herauszufinden, ob die weiblichen Charaktere signifikant kleiner sind als die männlichen (Spalte `height`). Verwenden Sie die Spalte `gender` um zwischen den Geschlechtern `"feminine"` und `"masculine"` zu unterscheiden. Verwenden Sie für Ihre Analyse ein Signifikanzniveau von 5% und geben Sie die Mittelwerte beider Gruppen an.

Führen Sie auch einen Vergleich des Gewichtes (Spalte `mass`) durch (überprüfen Sie die Hypothese, dass männliche Charaktere mehr wiegen als weibliche). Geben Sie auch hier die Mittelwerte beider Gruppen an.

::: callout-note
Verwenden Sie das Argument `alternative` von `t.test()`, um einen *einseitigen* Test durchzuführen.
:::


### Übung 2

Vergleichen Sie im `penguins`-Datensatz, ob sich die Merkmale `bill_len` bzw. `bill_dep` zwischen den Spezies unterscheiden (führen Sie paarweise Vergleiche für jedes Merkmal durch). Berichten Sie die relevanten Statistiken, Signifikanzen und Effektgrößen (Korrelationskoeffizient *r*) für jeden *t*-Test.

Die Funktion `pairwise.t.test()` rechnet mehrere paarweise Vergleiche. Verwenden Sie diese Funktion (zusätzlich zu den einzeln gerechneten *t*-Tests von zuvor), um die Vergleiche durchzuführen. Mit dem Argument `p.adjust.method` können Sie außerdem die *p*-Werte korrigieren, weil mehrere Tests die Wahrscheinlichkeit eines falsch positiven Ergebnisses (der *t*-Test sagt "es gibt einen Unterschied" obwohl tatsächlich kein Unterschied besteht) erhöhen.


### Übung 3

Laden Sie den Datensatz `sleep` (standardmäßig bei R dabei). Unterscheiden sich die beiden Gruppen (`group`) in der Anzahl an zusätzlichen Schlafstunden (`extra`)? Wenn ja, wie groß ist dieser Unterschied im Mittel? Geben Sie auch ein 95%-Konfidenzintervall an.

::: callout-note
Entnehmen Sie dem Hilfetext, ob Sie einen abhängigen oder unabhängigen *t*-Test rechnen müssen.
:::


## Lösungen

Die Lösungen zu diesen Übungen finden Sie [hier](12-solutions.qmd).
