---
title: "11 – Lösungen"
subtitle: "Statistische Datenanalyse mit R"
author: "Clemens Brunner"
date: 2024-01-18
format:
  html:
    page-layout: full
engine: knitr
knitr:
  opts_chunk: 
    R.options:
      width: 120
highlight-style: github
title-block-banner: true
theme:
  light: flatly
  dark: darkly
lang: de
author-title: "Autor"
published-title: "Veröffentlicht"
---

## Übung 1

### Größe

```{r}
#| message: false
library(dplyr)

t.test(height ~ gender, data=starwars, alternative="less")
```

Weibliche Charaktere sind nicht signifikant kleiner als männliche ($t=-1.25$, $p = .110$).

### Gewicht

```{r}
t.test(mass ~ gender, data=starwars, alternative="less")
```

Weibliche Charaktere sind signifikant leichter als männliche ($t=-1.87$, $p = .034$).


## Übung 2

```{r}
library(palmerpenguins)
```


### Schnabellänge

```{r}
with(
    subset(penguins, species == "Adelie" | species == "Chinstrap"),
    t.test(bill_length_mm ~ species)
)
with(
    subset(penguins, species == "Adelie" | species == "Gentoo"),
    t.test(bill_length_mm ~ species)
)
with(
    subset(penguins, species == "Gentoo" | species == "Chinstrap"),
    t.test(bill_length_mm ~ species)
)
```


### Schnabeltiefe

```{r}
with(
    subset(penguins, species == "Adelie" | species == "Chinstrap"),
    t.test(bill_depth_mm ~ species)
)
with(
    subset(penguins, species == "Adelie" | species == "Gentoo"),
    t.test(bill_depth_mm ~ species)
)
with(
    subset(penguins, species == "Gentoo" | species == "Chinstrap"),
    t.test(bill_depth_mm ~ species)
)
```

### Mit der Funktion `pairwise.t.test()`

```{r}
pairwise.t.test(penguins$bill_length_mm, penguins$species)
pairwise.t.test(penguins$bill_depth_mm, penguins$species)
```


## Übung 3

```{r}
t.test(extra ~ group, data=sleep, paired=TRUE)
```

Die mittlere Differenz beträgt −1.58, diese ist signifikant von Null verschieden ($p = .003$). Das 95%-Konfidenzintervall erstreckt sich von −2.46 bis −0.7.
