---
title: "9 – Lösungen"
subtitle: "Statistische Datenanalyse mit R"
author: "Clemens Brunner"
date: 2026-11-26
format:
  html:
    page-layout: full
engine: knitr
knitr:
  opts_chunk: 
    R.options:
      width: 120
highlight-style: github
title-block-banner: true
theme:
  light: flatly
  dark: darkly
lang: de
author-title: "Autor"
published-title: "Veröffentlicht"
---

## Übung 1

Durch Probieren mit verschiedenen Werten für $N$ erhält man $N = 62$ für $p < 0.05$. Dies bedeutet, dass eine Korrelation von $r = 0.25$ signifikant ist bei $N = 62$ oder größer.

```{r}
r = 0.25
N = 62
alpha = 0.05
z = atanh(r)
se_z = 1 / sqrt(N - 3)
(p = 2 * pnorm(-abs(z / se_z)))
```

Wiederum durch Probieren erhält man $N = 1538$ (mindestens) damit $p < 0.05$. Man sieht, dass selbst eine sehr kleine Korrelation ab einer gewissen Stichprobengröße signifikant wird.

```{r}
r = 0.05
N = 1538
alpha = 0.05
z = atanh(r)
se_z = 1 / sqrt(N - 3)
(p = 2 * pnorm(-abs(z / se_z)))
```

Genau deshalb sollte man Signifikanz nie mit Relevanz gleichsetzen: Eine Korrelation von $r = 0.05$ erklärt lediglich $R^2 = 0.0025$, also 0.25% der Varianz – und ist damit praktisch bedeutungslos, auch wenn sie bei $N = 1538$ statistisch signifikant ist.


## Übung 2

```{r}
x = c(8, 1, -4, 5, 6, 10, 9)
y = c(-2, -5, -6, 0, 3, 7, 10)
cor.test(x, y, conf.level=0.99)
```

Die Pearson-Korrelation beträgt 0.8166, der zugehörige $p$-Wert ist 0.02501. Bei einem Signifikanzniveau von $\alpha = 0.01$ ist dies *nicht* signifikant (bei $\alpha = 0.05$ hingegen schon). Passend dazu beinhaltet das 99%-Konfidenzintervall $(-0.1405, 0.9848)$ den Wert 0. Man sieht hier gut, wie breit das Konfidenzintervall bei einer sehr kleinen Stichprobe ($N = 7$) ausfällt – die Daten sind mit fast jeder positiven Korrelation verträglich.


## Übung 3

```{r}
#| message: false
library(GGally)

ggpairs(mtcars[, c("mpg", "disp", "hp")])
```

```{r}
cor(mtcars[, c("mpg", "disp", "hp")], method="pearson")
cor(mtcars[, c("mpg", "disp", "hp")], method="spearman")
```

Alle drei Variablen hängen deutlich zusammen: Ein größerer Hubraum (`disp`) und mehr Leistung (`hp`) gehen jeweils mit einem höheren Verbrauch (also einem kleineren `mpg`-Wert) einher. Die Spearman-Korrelationen sind hier durchwegs betragsmäßig größer als die Pearson-Korrelationen, was auf einen monotonen, aber nicht ganz linearen Zusammenhang hindeutet – in den Streudiagrammen erkennt man tatsächlich einen leicht gekrümmten Verlauf.


## Übung 4

```{r}
#| message: false
library(readr)
pm10 = read_csv("pm10.csv")
pm10[["Datum"]] = as.Date(pm10[["Datum"]], format="%d.%m.%y")
```


### Zeitlicher Verlauf von PM10 für beide Messorte

```{r}
#| message: false
#| warning: false
library(ggplot2)

ggplot(pm10, aes(x=Datum)) +
    geom_line(aes(y=Petersgasse, color="Petersgasse")) +
    geom_line(aes(y=DonBosco, color="DonBosco")) +
    labs(x="", y="PM10", color="Messstation")
```

### Zusammenhang der beiden Messstationen

```{r}
#| message: false
#| warning: false
ggplot(pm10, aes(x=Petersgasse, y=DonBosco)) +
    geom_point(alpha=0.5) +
    geom_smooth(method="lm")
```

```{r}
(r = cor.test(pm10[["Petersgasse"]], pm10[["DonBosco"]]))
r$estimate^2  # erklärte Varianz

# fehlende Werte (NA) müssen explizit ausgeschlossen werden
cor(pm10[["Petersgasse"]], pm10[["DonBosco"]], use="complete.obs")
```

Die beiden Messstationen korrelieren mit $r = 0.96$ ($p < 0.001$, 95%-Konfidenzintervall $[0.94, 0.97]$) sehr hoch. Etwa 92% der Varianz der einen Station lassen sich durch die andere erklären – wenig überraschend, da beide Stationen in derselben Stadt dieselben saisonalen Schwankungen und Wetterlagen abbilden.

::: callout-note
`cor.test()` entfernt fehlende Werte automatisch (es werden nur vollständige Paare verwendet), während `cor()` standardmäßig `NA` liefert und daher das Argument `use` benötigt.
:::


## Übung 5

```{r}
#| message: false
library(dplyr)

cor(penguins[["bill_len"]], penguins[["bill_dep"]], use="complete.obs")

penguins |>
    group_by(species) |>
    summarize(r=cor(bill_len, bill_dep, use="complete.obs"))
```

Über alle Pinguine hinweg ergibt sich eine *negative* Korrelation von $r = -0.24$, innerhalb jeder Spezies ist sie aber *positiv* (zwischen 0.39 und 0.65). Das ist genau das Simpsons Paradoxon, das wir in Einheit 8 bereits grafisch gesehen haben: Die drei Spezies bilden getrennte Punktwolken (Gentoo-Pinguine haben lange, aber flache Schnäbel), und diese Lage der Gruppen zueinander dominiert die Gesamtkorrelation.
