---
title: "6 – Lösungen"
subtitle: "Statistische Datenanalyse mit R"
author: "Clemens Brunner"
date: 2023-04-24
format: html
engine: knitr
highlight-style: github
title-block-banner: true
theme:
  light: flatly
  dark: darkly
lang: de
author-title: "Autor"
published-title: "Veröffentlicht"
---

## Übung 1

```{r}
#| message: false
library(readr)
library(psych)
library(pastecs)
library(car)

df = read_delim("household_power_consumption.zip", delim=";", na=c("", "?"))

sapply(df[, 3:6], mean, na.rm=TRUE)
sapply(df[, 3:6], median, na.rm=TRUE)
sapply(df[, 3:6], min, na.rm=TRUE)
sapply(df[, 3:6], max, na.rm=TRUE)

summary(df[, 3:6])
describe(df[, 3:6])
round(stat.desc(df[, 3:6]), 1)
```

Aus den Ausgaben der zusammenfassenden Statistiken kann abgelesen werden, dass die mittlere Spannung 240.84 und der Median der globale Wirkleistung 0.602 beträgt. Die Funktion `summary()` zeigt außerdem an, dass es pro Spalte 25979 fehlende Werte gibt (unter `NA's`).


## Übung 2

```{r}
library(palmerpenguins)
dim(penguins)  # 344 Zeilen, 8 Spalten
summary(penguins)
by(penguins[, 3:5], penguins$species, colMeans, na.rm=TRUE)
```

Die Faktorspalten `species` und `island` haben jeweils drei Stufen, die Spalte `sex` hat zwei Stufen (wobei hier auch fehlende Werte vorkommen). Laut `summary(penguins)` gibt es in den Spalten 3–6 jeweils 2 fehlende Werte und in der 7. Spalte 11 fehlende Werte.


## Übung 3

```{r}
str(mtcars)
describe(mtcars)  # min, max, mean, median
shapiro.test(mtcars$mpg)
```

Die Nullhypothese der Normalverteilung kann *nicht* verworfen werden ($p = 0.123$).

```{r}
#| warning: false
leveneTest(mtcars$mpg, mtcars$cyl)
```

Die Nullhypothese der Varianzhomogenität kann verworfen werden ($p = 0.009$).
