---
title: "6 – Deskriptive Statistiken"
subtitle: "Statistische Datenanalyse mit R"
author: "Clemens Brunner"
date: 2026-11-05
format:
  html:
    page-layout: full
engine: knitr
knitr:
  opts_chunk: 
    R.options:
      width: 120
highlight-style: github
title-block-banner: true
theme:
  light: flatly
  dark: darkly
lang: de
author-title: "Autor"
published-title: "Veröffentlicht"
---

## Allgemeines

Nachdem man eine Datei korrekt importiert hat (d.h. wenn die Daten in einem Data Frame bzw. Tibble vorhanden sind und alle Spalten den passenden Datentyp haben), kann man mit der statistischen Analyse beginnen. Der erste Schritt dabei ist meist, sich mit deskriptiven Statistiken eine Beschreibung der vorhandenen Daten zu erzeugen.

Als Beispiel dazu importieren wir die Datei [`lecturer.dat`](lecturer.dat) aus der letzten Übung:

```{r}
#| message: false
library(readr)
(df = read_tsv("lecturer.dat"))
```

Danach führen wir wieder die Konvertierungen für die Spalten `birth_date` und `job` durch:

```{r}
df[["birth_date"]] = as.Date(df[["birth_date"]], format="%m/%d/%Y")
df[["job"]] = factor(df[["job"]], levels=c(1, 2), labels=c("Lecturer", "Student"))
df
```

Die `name`-Spalte brauchen wir für unsere nachfolgenden Betrachtungen nicht mehr, deswegen entfernen wir sie:

```{r}
df[["name"]] = NULL
```


## Kennwerte einzelner Variablen

Es gibt in R eine Reihe an Funktionen, welche zusammenfassende Statistiken einer Variablen (bzw. eines Vektors) berechnen. Nützliche Funktionen sind z.B. `mean()`, `sd()`, `var()`, `min()`, `max()`, `median()`, `range()` und `quantile()`. Den Mittelwert eines Vektors (und damit auch einer Spalte von `df`) kann man also wie folgt berechnen:

```{r}
mean(df[["friends"]])
```

Vor allem bei Faktoren ist es interessant zu wissen, wie viele Stufen (unterschiedliche Werte) diese beinhalten. Auch bei numerischen oder Text-Vektoren mit mehrfach vorkommenden Werten ist es manchmal praktisch, die unterschiedlichen Werte herauszufinden. Dafür gibt es die Funktion `unique()`, welche die einzigartigen Elemente eines Vektors zurückgibt:

```{r}
unique(c(1, 1, 1, 1, 1, 1, 1, 1, 1, 2, 2))
```

```{r}
unique(df[["friends"]])
unique(df[["job"]])
```


## Häufigkeitstabellen

Bei kategorischen Variablen interessiert meist nicht nur, *welche* Werte vorkommen, sondern vor allem *wie oft*. Genau das liefert die Funktion `table()`:

```{r}
table(df[["job"]])
```

Es gibt in unseren Beispieldaten also fünf Personen mit dem Beruf "Lecturer" und fünf "Student". Das funktioniert nicht nur für Faktoren, sondern für beliebige Vektoren:

```{r}
table(df[["friends"]])
```

Übergibt man `table()` *zwei* Vektoren, erhält man eine sogenannte Kreuztabelle, welche die Häufigkeiten aller Kombinationen der beiden Variablen enthält. Sehen wir uns das am Datensatz `penguins` an – hier interessiert z.B., wie sich die drei Pinguinspezies auf die drei Inseln verteilen:

```{r}
table(penguins[["species"]], penguins[["island"]])
```

Man erkennt, dass Adélie-Pinguine auf allen drei Inseln vorkommen, Chinstrap ausschließlich auf Dream und Gentoo ausschließlich auf Biscoe.

::: callout-important
Standardmäßig ignoriert `table()` fehlende Werte. Möchte man diese ebenfalls angezeigt bekommen, setzt man das Argument `useNA="ifany"`:

```{r}
table(penguins[["sex"]])
table(penguins[["sex"]], useNA="ifany")
```
:::

Absolute Häufigkeiten sind oft schwer zu interpretieren, wenn man nicht weiß, wie viele Fälle es insgesamt gibt. Die Funktion `prop.table()` rechnet eine bestehende Tabelle daher in *relative* Häufigkeiten (Anteile) um:

```{r}
prop.table(table(penguins[["species"]]))
```

Knapp 44% der Pinguine im Datensatz gehören also zur Spezies Adélie.


## Kennwerte für ganze Data Frames

Alle bisherigen Funktionen arbeiten mit *Vektoren*, d.h. man müsste sie für jede interessierende Spalte einzeln aufrufen. Das wäre relativ mühsam. Deswegen gibt es die Funktion `sapply()`, welche eine Funktion auf jede Spalte eines Data Frames einzeln anwendet. Möchte man also den Mittelwert für jede numerische Spalte von `df` berechnen, kann man dies so tun:

```{r}
sapply(df[, -c(1, 2)], mean)
```

::: callout-tip
Für die Berechnung der Spaltenmittelwerte kann man auch die uns bereits bekannte Funktion `colMeans()` verwenden.
:::

Beachten Sie, dass `df[, -c(1, 2)]` alle Spalten aus `df` ausgenommen der ersten und zweiten bedeutet. So kann man jede beliebige Funktion auf einzelne Spalten anwenden, z.B. die Standardabweichung:

```{r}
sapply(df[, -c(1, 2)], sd)
```

Es gibt aber auch spezielle Funktionen, welche direkt *mehrere* statistische Kenngrößen für alle Spalten eines Data Frames berechnen. Im Folgenden gehen wir näher auf drei dieser Funktionen ein, nämlich `summary()`, `describe()` und `stat.desc()`. Nur `summary()` ist standardmäßig bei R dabei, die anderen zwei Funktionen erfordern die Installation von zusätzlichen Paketen.


### Die Funktion `summary()`

Die Funktion `summary()` liefert eine geeignete Zusammenfassung für jede Spalte eines Data Frames (Tibbles). Numerische Spalten sowie Datumsspalten werden mit sechs Werten beschrieben:

1. Minimum
2. Erstes Quartil (25%-Perzentil)
3. Median (50%-Perzentil)
4. Drittes Quartil (75%-Perzentil)
5. Maximum
6. Arithmetischer Mittelwert

Für Faktoren werden die Stufen sowie die Anzahl an Fällen pro Stufe aufgelistet.

```{r}
summary(df)
```

Auch bei anderen Objekten als Data Frames liefert `summary()` oft eine sinnvolle kurze Beschreibung.


### Die Funktion `describe()`

Eine weitere Möglichkeit, noch mehr statistische Kenngrößen für numerische Spalten auszugeben, bietet die Funktion `describe()` aus dem `psych`-Paket. Nicht-numerische Spalten werden hier nicht vernünftig zusammengefasst, deshalb sollte man der Funktion nur numerische Spalten übergeben.

```{r}
library(psych)
describe(df[, 3:6])
```

::: callout-note
Eigentlich kann man Funktionen aus Paketen auch ohne Aktivierung verwenden. Dazu muss man den Paketnamen gefolgt von `::` voranstellen. Im vorigen Beispiel könnte man also auf `library(psych)` verzichten und die Funktion mit `psych::describe()` trotzdem verwenden. Dies ist praktisch, wenn man wirklich nur eine einzelne Funktion aus einem Paket verwenden möchte.
:::

::: callout-important
Auch das Paket `Hmisc` (welches wir in einer späteren Einheit für Korrelationen verwenden werden) enthält eine Funktion namens `describe()` – diese liefert aber eine ganz andere Ausgabe. Wenn beide Pakete in derselben Sitzung aktiviert sind, "gewinnt" jenes, welches *zuletzt* mit `library()` geladen wurde. R weist beim Aktivieren auch darauf hin ("The following object is masked from ...").

Um solche Verwechslungen zu vermeiden, schreiben Sie in diesem Fall am besten immer explizit `psych::describe()` bzw. `Hmisc::describe()`.
:::


### Die Funktion `stat.desc()`

Das Paket `pastecs` beinhaltet die Funktion `stat.desc()` zur Beschreibung von Daten. Mit der Funktion `round()` sollte man hier außerdem einstellen, wie viele Kommastellen ausgegeben werden sollen, da die Ausgabe der Funktion sonst relativ unübersichtlich ist. Wenn das Argument `norm=TRUE` gesetzt wird, werden für alle Spalten Tests auf Normalverteilung durchgeführt.

```{r}
library(pastecs)
round(
    stat.desc(df[, c("friends", "alcohol", "income", "neurotic")], norm=TRUE),
    digits=2
)
```

::: callout-note
In der Ausgabe tauchen Zahlen wie `1.23e-05` auf – das ist die sogenannte [wissenschaftliche Notation](https://de.wikipedia.org/wiki/Wissenschaftliche_Notation), eine Darstellung mit Zehnerpotenzen. Das `e` kann man dabei als "mal zehn hoch" lesen:

```{r}
3.5e2  # 3.5 mal 10 hoch 2 = 350
1e-15  # 1 mal 10 hoch -15 = 0.000000000000001
```
:::

::: callout-tip
Möchte man die Ausgabe von Zahlen in der wissenschaftlichen Notation weitgehend vermeiden, kann man zu Beginn einer Sitzung folgende Option setzen:

```r
options(scipen=100)
```

Eine andere Möglichkeit ist es, Zahlen mit `format()` als normale Dezimalzahlen darzustellen. Dies ergibt aber immer einen Character-Vektor, erfordert dafür aber nicht das Ändern einer Option:

```{r}
format(1e-15, scientific=FALSE)
```
:::


## Test auf Normalverteilung

Die Funktion `stat.desc()` liefert bereits das Ergebnis des [Shapiro-Wilk-Tests](https://en.wikipedia.org/wiki/Shapiro%E2%80%93Wilk_test) auf Normalverteilung (die Einträge `normtest.W` und `normtest.p` enthalten den Wert der Teststatistik bzw. die Signifikanz). Wenn `normtest.p` signifikant ist (z.B. kleiner als 0.05), dann kann man die Nullhypothese der Normalverteilung verwerfen. Man kann den Shapiro-Wilk-Test auch direkt mit der Funktion `shapiro.test()` aufrufen:

```{r}
shapiro.test(df[["income"]])
```

Der [Kolmogorov-Smirnov-Test](https://en.wikipedia.org/wiki/Kolmogorov%E2%80%93Smirnov_test) – in R mittels `ks.test()` verfügbar – kann gegebene Daten auf *beliebige* Verteilungen testen, d.h. natürlich auch auf Normalverteilung. Im Falle der Normalverteilung ist aber der Shapiro-Wilk-Test vorzuziehen, da dieser speziell auf die Normalverteilung zugeschnitten ist und daher mehr statistische Power besitzt.

```{r}
ks.test(df[["income"]], "pnorm", mean(df[["income"]]), sd(df[["income"]]))
```

Da die Stichprobengröße in unserem Beispiel nur sehr klein ist, lassen sich aber ohnehin keine vernünftigen Aussagen über die Verteilung der Daten treffen.


## Test auf Varianzhomogenität

Der Levene-Test prüft auf Gleichheit der Varianzen (Homoskedastizität) von zwei oder mehr Gruppen. Die Nullhypothese ist, dass die Varianzen in allen Gruppen gleich sind. In R führt man den Test mit der Funktion `leveneTest()` aus dem Paket `car` durch. Dazu sehen wir uns die Beispieldaten `Moore` an, welche mit dem Paket `car` automatisch geladen werden.

```{r}
#| message: false
library(car)
head(Moore, 4)
tail(Moore, 4)
summary(Moore)
```

Der Levene-Test für die Spalte `conformity` gruppiert nach der Spalte `fcategory` wird wie folgt aufgerufen:

```{r}
leveneTest(Moore[["conformity"]], Moore[["fcategory"]])
```

In diesem Beispiel kann die Nullhypothese der Varianzgleichheit der Variable `conformity` über die Gruppen in `fcategory` also nicht verworfen werden, da der *p*-Wert (hier als `Pr(>F)` bezeichnet) mit 0.9551 extrem groß ist.


## Übungen

### Übung 1

Berechnen Sie statistische Kenngrößen wie Mittelwert, Median, Minimum und Maximum für die vier numerischen Variablen `Global_active_power`, `Global_reactive_power`, `Voltage` und `Global_intensity` aus den Daten die Sie in der vorigen Einheit bereits importiert haben ([Individual Household Electric Power Consumption](https://archive.ics.uci.edu/dataset/235/individual+household+electric+power+consumption)).

-   Berechnen Sie die Kenngrößen mit der Funktion `sapply()`.
-   Berechnen Sie die Kenngrößen mit der Funktion `summary()`.
-   Berechnen Sie die Kenngrößen mit der Funktion `describe()` aus dem Paket `psych`.
-   Wenden Sie die Funktion `stat.desc()` aus dem Paket `pastecs` auf die Daten an (runden Sie die Ergebnisse auf *eine* Nachkommastelle).
-   Wie groß ist die gemessene mittlere Spannung `Voltage`?
-   Wie groß ist der Median der globalen Wirkleistung `Global_active_power`?
-   Wie viele fehlende Werte gibt es insgesamt bzw. pro Spalte?


### Übung 2

Der in R verfügbare Datensatz `penguins` enthält Messdaten über physische Eigenschaften von drei Pinguinarten (Adélie, Chinstrap und Gentoo). Beantworten Sie mit geeigneten R-Befehlen folgende Fragen:

-   Aus wie vielen Zeilen und Spalten besteht der Datensatz `penguins`?
-   Die Spalten `species`, `island` und `sex` sind Faktoren – wie viele Stufen gibt es jeweils?
-   Gibt es fehlende Werte in den Daten?
-   Erstellen Sie eine Häufigkeitstabelle der Spalte `year`. In welchen Jahren wurde erhoben, und wie viel Prozent aller Beobachtungen entfallen auf das Jahr 2009?
-   Erstellen Sie eine Kreuztabelle der Spalten `species` und `sex` (fehlende Werte sollen dabei mit angezeigt werden). Bei welchen Spezies fehlt die Angabe des Geschlechts?


### Übung 3

Im Datensatz `mtcars` befinden sich diverse Kenngrößen von 32 Autos.

-   Berechnen Sie das Minimum und Maximum sowie den Mittelwert und den Median von allen Spalten.
-   Überprüfen Sie, ob die Daten in der Spalte `mpg` normalverteilt sind.
-   Überprüfen Sie, ob Varianzhomogenität für die Daten in der Spalte `mpg` gegeben ist für die drei Gruppen, die durch die Spalte `cyl` definiert sind.


### Übung 4

Erzeugen Sie mit der Funktion `rnorm()` einen Vektor mit 5001 standardnormalverteilten Zufallszahlen und überprüfen Sie, ob dieser Vektor normalverteilt ist. Verwenden Sie dazu den Shapiro-Wilk-Test. Wie interpretieren Sie das Ergebnis?


## Lösungen

Die Lösungen zu diesen Übungen finden Sie [hier](06-solutions.qmd).
