---
title: "Lösungen"
subtitle: "Statistische Datenanalyse mit R"
author: "Clemens Brunner"
date: 2027-01-14
format:
  html:
    page-layout: full
engine: knitr
knitr:
  opts_chunk: 
    R.options:
      width: 120
highlight-style: github
title-block-banner: true
theme:
  light: flatly
  dark: darkly
lang: de
author-title: "Autor"
published-title: "Veröffentlicht"
---

## Übung 1

```{r}
#| message: false
library(dplyr)

# a.
summary(penguins[["body_mass"]])  # 2 fehlende Werte
df = penguins[!is.na(penguins[["body_mass"]]),]

# b.
df |>
    group_by(species) |>
    summarize(mean=mean(body_mass), sd=sd(body_mass))

# c.
df[["id"]] = 1:nrow(df)

# d.
library(afex)

aov_ez(id="id", dv="body_mass", data=df, between="species")
```

Ja, die Spezies unterscheiden sich signifikant in ihrer Körpermasse ($F(2, 339) = 343.63$, $p < .001$).


## Übung 2

```{r}
set.seed(123)
df = data.frame(
    x=rnorm(1000, mean=10, sd=2),
    y=sample(LETTERS, 1000, replace=TRUE)
)
df[["z"]] = df[["x"]] ** 2

# a.
colMeans(df[, -2])

# b.
nrow(df[df[["y"]] == "A",])

# c.
nrow(df[df[["z"]] > 100,])

# d.
nrow(df[df[["y"]] == "A" & df[["z"]] > 100,])
```


## Übung 3

```{r}
summary(penguins)  # 165 female, 168 male, 11 NAs
summary(penguins[["sex"]])
penguins_f = penguins[penguins[["sex"]] == "female",]
penguins_m = penguins[penguins[["sex"]] == "male",]

# Alternative mit filter():
penguins_f = filter(penguins, sex == "female")
penguins_m = filter(penguins, sex == "male")
```


## Übung 4

```{r}
x = seq(1, 100, 2)
summary(x)  # enthält alles außer sd
mean(x)
median(x)
sd(x)
quantile(x)
```


## Übung 5

```{r}
(m1 = matrix(rep(1:5, each=25), nrow=25, ncol=5))
(m2 = matrix(rep(1:25, each=5), nrow=25, ncol=5, byrow=TRUE))
```


## Übung 6

```{r}
#| message: false
library(readr)

df = read_csv2("thg-emissionen_1990-2022_nach_crf_long.csv")

# a.
unique(df[["Schadstoff"]])  # 8 verschiedene Schadstoffe

# b.
length(unique(df[["CRF_Code"]]))  # 83 verschiedene Codes

# c.
df = df[df[["CRF_Code"]] == "0" & df[["Schadstoff"]] == "CO2",]
df
```


## Übung 7

```{r}
InsectSprays |>
    group_by(spray) |>
    summarize(mean=mean(count))

library(ggplot2)

ggplot(InsectSprays, aes(x=spray, y=count)) +
    geom_boxplot() +
    labs(
        x="Type of spray",
        y="Insect count",
        title="Insect Sprays Effectiveness"
    )
```


## Übung 8

```{r}
#| message: false
library(readr)

df = read_delim("temperature.csv")
df[["Average"]] = rowMeans(select(df, -YEAR))

ggplot(df, aes(x=YEAR, y=Average)) +
    geom_line() +
    labs(
        x="Year",
        y="Average Temperature (°C)",
        title="Innsbruck"
    )
```


## Übung 9

```{r}
(mtcars1 = mtcars[mtcars[["mpg"]] >= 20 & mtcars[["hp"]] >= 110 & mtcars[["cyl"]] == 6,])
```


## Übung 10

```{r}
a = seq(100, 0, by=-4)
b = seq(2.5, 10, by=0.3)
c = seq(14, 15, length.out=35)
d = rep(c("A", "B", "C"), each=50)
e = seq(4, 96, by=2)
f = seq(3, 97, by=2)
```


## Übung 11

```{r}
library(lm.beta)
str(attitude)
model = lm(rating ~ complaints + privileges + learning + raises + critical + advance, data=attitude)
summary(model)
```

Aus der Modellzusammenfassung ergeben sich folgende Antworten:

- Der einzige signifikante Prädiktor ist `complaints` mit $b = 0.61319$
- $R^2$ beträgt 0.7326
- Das Modell ist signifikant mit $F(6, 23) = 10.5$, $p < .001$
- Standardisierte Regressionskoeffizienten erhält man mit der Funktion `lm.beta()`:

```{r}
lm.beta(model)
```


## Übung 12

```{r}
x = 1:100
log(sqrt(mean(x^2 + 3, trim=0.25)), base=2)

(x^2 + 3) |>
    mean(trim=0.25) |>
    sqrt() |>
    log(base=2)
```


## Übung 13

```{r}
set.seed(1)
df = data.frame(
    a=sample(0:1000, 20, replace=TRUE),
    b=sample(0:1000, 20, replace=FALSE)
)

colMeans(df)
colMeans(filter(df, a %% 2 == 1))
```


## Übung 14

```{r}
(x = c("1", "9", "X", "13", "Y", "8", "27"))
(y = as.numeric(x))
mean(y, na.rm=TRUE)  # 11.6
(df = data.frame(x, y, z=1))
```


## Übung 15

```{r}
result = sqrt(((25 + 7.1) / (5 * pi))^4 + (-6.2 * 2/3)^2 / (0.8 + 3^(2/7)))
round(result, 3)
```


## Übung 16

```{r}
set.seed(4)
x = rnorm(100, mean=-4, sd=5)
y = 0.29 * x + 2 * rnorm(100, mean=2, sd=2)

ggplot(data.frame(x, y), aes(x=x, y=y)) +
    geom_point() +
    geom_smooth(method="lm", se=FALSE, color="red")

cor.test(x, y)
```

Die Ausgabe der Funktion `cor.test(x, y)` zeigt, dass $r = .191$ und $p = .057$. Da $p > .05$, ist die Korrelation nicht signifikant.


## Übung 17

```{r}
#| message: false
library(readr)
library(ggplot2)

df = read_csv("inflation.csv", na=":")

ggplot(df, aes(x=date)) +
    geom_line(aes(y=AT, color="AT")) +
    geom_line(aes(y=DE, color="DE")) +
    geom_line(aes(y=CH, color="CH")) +
    labs(x="", y="Inflation (%)", color="Land")
```


## Übung 18

```{r}
set.seed(4)
x = sample(-10:10, 500, replace=TRUE)

y = x[x %% 2 == 1]
length(x)
length(y)
mean(x)  # 0.428
mean(y)  # 0.644
```


## Übung 19

```{r}
set.seed(4)
x = sample(c(-10:10, NA), 500, replace=TRUE)

mean(x, na.rm=TRUE)
sd(x, na.rm=TRUE)
quantile(x, probs=c(0, 0.25, 0.33, 0.5, 0.66, 0.75, 1), na.rm=TRUE)
```


## Übung 20

```{r}
#| message: false
library(psych)
library(readr)

wine = read_delim("winequality-white.csv")
describe(wine)
# mean of "alcohol": 10.51
# median of "free sulfur dioxide": 34.00
# range of pH: 1.10
wine |>
    group_by(quality) |>
    summarize(mean=mean(pH))
```


## Übung 21

```{r}
set.seed(4)
df = data.frame(
    A=sample(-1000:1000, 500, replace=TRUE),
    B=runif(500, -1, 10)
)

length(df[df[["A"]] < 0, "B"])
mean(df[df[["A"]] < 0, "B"])
sd(df[df[["A"]] < 0, "B"])
```


## Übung 22

```{r}
set.seed(4)
x <- sample(-10:10, 500, replace=TRUE)

y1 = x[-c(20, 37)]
y2 = x[x > 4]
y3 = x[1:25]
y4 = x[c(2, 128, 37)]
```


## Übung 23

```{r}
set.seed(4)
x = sample(-10:10, 500, replace=TRUE)

x_odd = x[x %% 2 == 1]
x_even = x[x %% 2 == 0]

length(x_odd)
length(x_even)
```


## Übung 24

```{r}
t.test(sleep[sleep[["group"]] == 1, "extra"], sleep[sleep[["group"]] == 2, "extra"], paired=TRUE)
```

Die Schlafdauer unterscheidet sich signifikant zwischen den beiden Medikamenten ($t(9) = -4.0621$, $p < 0.01$).


## Übung 25

```{r}
x = 1:100
sum(log(exp(quantile(x, probs=0.4)), base=10))

x |>
    quantile(probs=0.4) |>
    exp() |>
    log(base=10) |>
    sum()
```


## Übung 26

```{r}
#| message: false
library(dplyr)

df = penguins |>
    filter(species == "Gentoo") |>
    mutate(mass=body_mass / 1000) |>
    select(island, sex, mass)
```


## Übung 27

```{r}
set.seed(1)
df = data.frame(
    A=sample(0:1000, 20, replace=TRUE),
    B=sample(0:1000, 20, replace=FALSE)
)

colMeans(df)
colMeans(filter(df, B >= 250 & B <= 750))
colMeans(filter(df, A > B))
```


## Übung 28

```{r}
library(readxl)

df1 = read_excel("luis-daten.xls", skip=3, sheet=1)
df2 = read_excel("luis-daten.xls", skip=3, sheet=2)

df1[["Datum"]] = as.Date(df1[["Datum"]], format="%d.%m.%y")
df2[["Datum"]] = as.Date(df2[["Datum"]], format="%d.%m.%y")

ggplot() +
    geom_line(data=df1, aes(x=Datum, y=Wert), color="blue") +
    geom_line(data=df2, aes(x=Datum, y=Wert), color="red") +
    labs(x="Date", y="PM10")

cor.test(df1[["Wert"]], df2[["Wert"]])
```


## Übung 29

```{r}
#| message: false
library(readr)

df = read_delim("temperature-graz.csv", na="999.90")

ggplot(df, aes(x=YEAR, y=metANN)) +
    geom_line() +
    geom_point() +
    labs(
        x="Year",
        y="Mean annual temperature (°C)",
        title="Graz, Austria"
    )
min(df[["metANN"]], na.rm=TRUE)  # 6.82°C
max(df[["metANN"]], na.rm=TRUE)  # 11.02°C
```


## Übung 30

```{r}
#| message: false
df = read_csv("divorce_margarine.csv")

ggplot(df, aes(x=margarine_consumption_per_capita, y=divorce_rate_maine)) +
    geom_point() +
    geom_smooth(method="lm", se=FALSE)

cor.test(df[["divorce_rate_maine"]], df[["margarine_consumption_per_capita"]])  # r = .932, p < .001 (signifikant)
```


## Übung 31

```{r}
#| message: false
library(dplyr)

df = filter(starwars, mass < 1000)
model = lm(height ~ mass, df)

ggplot(df, aes(x=mass, y=height)) +
    geom_point() +
    geom_smooth(method="lm", se=FALSE) +
    labs(x="Masse (kg)", y="Größe (cm)", title="Starwars")

summary(model)
par(mfrow=c(2, 2))
plot(model)
```

Die Steigung von 0.9201 ist signifikant mit $p = 1.14 \cdot 10^{-11}$. Das Regressionsmodell ist ebenfalls signifikant ($F(1, 56) = 72.38$, $p = 1.14 \cdot 10^{-11}$). Aus der Grafik "Residuals vs Fitted" sieht man, dass die Linearitätsannahme vermutlich verletzt ist (die rote Linie ist keine Gerade um Null). Außerdem sind die Residuen nicht normalverteilt, was aus dem QQ-Plot ersichtlich ist (vor allem die kleineren Werte weichen sehr stark von einer Normalverteilung ab).


## Übung 32

```{r}
set.seed(4)
x = rnorm(500, mean=-4, sd=5)
y = rnorm(500, mean=-2, sd=3) + 0.05 * x

cor.test(x, y, method="spearman")  # rho = 0.1049, nicht signifikant da p > 0.01
```


## Übung 33

```{r}
result = (exp(2.74) + sin(0.55 * pi + 1.23)) / sqrt(1 + 8.3^1.4)
round(result, 3)
```


## Übung 34

```{r}
set.seed(4)
x = sample(c(-10:10, NA), 500, replace=TRUE)

mean(x, na.rm=TRUE)
sd(x, na.rm=TRUE)
quantile(x, probs=c(0, 0.25, 0.33, 0.5, 0.66, 0.75, 1), na.rm=TRUE)
```


## Übung 35

```{r}
library(readr)
library(lm.beta)

wine = read_csv("wine.csv")
pairs(wine)  # Year und Age sind perfekt korreliert -> entferne Year

model = lm(Price ~ WinterRain + AGST + HarvestRain + Age + FrancePop, data=wine[, -1])
summary(model)
# Signifikante Prädiktoren: WinterRain, AGST, HarvestRain
# R² = 0.8278
# Das Modell ist insgesamt statistisch signifikant (p = 2.232e-07)
lm.beta(model)
# Den größten Einfluss hat AGST, gefolgt von HarvestRain, gefolgt von WinterRain.
```


## Übung 36

```{r}
x = seq(-76, 120, by=2)
length(x)
mean(x)
sd(x)
median(x)
quantile(x, c(0.25, 0.66, 0.75))
length(x[x > mean(x)])
```


## Übung 37

```{r}
#| message: false
df = read_tsv("imdb-ratings.tsv.zip")

m_g = mean(df[["averageRating"]])
m = quantile(df[["numVotes"]], 0.9)
df[["weightedRating"]] = (df[["averageRating"]] * df[["numVotes"]] + m_g * m) / (df[["numVotes"]] + m)

df[order(-df[["weightedRating"]]), ]
```

Der Film mit der höchsten gewichteten Bewertung von 9.99 ist "tt2301451". Dabei handelt es sich um die Folge "Ozymandias" aus Breaking Bad ([S5E14](https://www.imdb.com/title/tt2301451/)).

::: callout-note
Der in dieser Aufgabe verwendete Datensatz kann, neben anderen, auf [IMDb](https://datasets.imdbws.com/) heruntergeladen werden.
:::


## Übung 38

```{r}
set.seed(123)
x = sample(-100:120, size=100, replace=TRUE)
x |> unique() |> mean(trim=0.25) |> round(2)

round(mean(unique(x), trim=0.25), 2)
```
