---
title: "Übungen"
subtitle: "Statistische Datenanalyse mit R"
author: "Clemens Brunner"
date: 2027-01-14
format:
  html:
    page-layout: full
engine: knitr
knitr:
  opts_chunk:
    R.options:
      width: 120
highlight-style: github
title-block-banner: true
theme:
  light: flatly
  dark: darkly
lang: de
author-title: "Autor"
published-title: "Veröffentlicht"
---

## 1 – Erste Schritte

### Übung 1

Berechnen Sie das Ergebnis des folgenden Ausdrucks und weisen Sie es der Variablen `result` zu:

$$\sqrt{\left(\frac{25 + 7.1}{5 \pi}\right)^4 + \frac{(-6.2 \cdot \frac{2}{3})^2}{0.8 + 3^{\frac{2}{7}}}}$$

Verwenden Sie die Funktion `round()`, um das Ergebnis auf drei Dezimalstellen gerundet auszugeben.

::: callout-tip
`round(x, n)` rundet den Wert `x` auf `n` Nachkommastellen.
:::


### Übung 2

Berechnen Sie das Ergebnis des folgenden mathematischen Ausdrucks und weisen Sie das Ergebnis der Variablen `result` zu:

$$ \frac{e^{2.74} + \sin(0.55 \pi + 1.23)}{\sqrt{1 + 8.3^{1.4}}} $$

Geben Sie das Ergebnis mit `round()` auf drei Dezimalstellen gerundet aus.

::: callout-tip
`round(x, n)` rundet den Wert `x` auf `n` Nachkommastellen.
:::


## 3 – Vektoren

### Übung 1

Erstellen Sie die folgenden sechs Vektoren `a` bis `f`:

* `a` besteht aus absteigenden ganzen Zahlen von 100 bis 0 in Schritten von 4 (also 100, 96, 92, ..., 4, 0).
* `b` enthält die Zahlen von 2.5 bis 10 in Schritten von 0.3.
* `c` besteht aus 35 gleichmäßig verteilten Zahlen im Bereich von 14 bis 15.
* `d` besteht aus 50 Wiederholungen des Zeichens `A`, gefolgt von 50 Wiederholungen von `B`, gefolgt von 50 Wiederholungen von `C`.
* `e` enthält die geraden Zahlen von 4 bis 96.
* `f` enthält die ungeraden Zahlen von 3 bis 97.


### Übung 2

Gegeben sei folgender Vektor `x`:

```{r}
set.seed(4)
x = sample(-10:10, 500, replace=TRUE)
```

Erstellen Sie die folgenden vier Vektoren durch Indizieren aus `x`:

1. `y1` soll alle Werte von `x` enthalten, außer den Elementen an den Positionen 20 und 37.
2. `y2` soll alle Werte von `x` enthalten, die größer als 4 sind.
3. `y3` soll die ersten 25 Werte von `x` enthalten.
4. `y4` soll die Elemente von `x` an den Positionen 2, 128 und 37 enthalten (in dieser Reihenfolge).


### Übung 3

Gegeben sei der folgende Vektor `x`:

```{r}
set.seed(4)
x = sample(-10:10, 500, replace=TRUE)
```

Erstellen Sie neue Vektoren `x_odd` und `x_even`, die die ungeraden bzw. geraden Elemente von `x` enthalten. Wie viele Elemente enthalten diese Vektoren?


### Übung 4

Gegeben sei der folgende Vektor `x`:

```{r}
set.seed(4)
x = sample(-10:10, 500, replace=TRUE)
```

Erstellen Sie einen neuen Vektor `y`, indem Sie nur die *ungeraden* Werte von `x` verwenden. Wie viele Elemente hat der ursprüngliche Vektor `x` und wie viele Elemente hat der neue Vektor `y`? Welcher der beiden Vektoren hat einen größeren Mittelwert?


## 4 – Tabellarische Daten

### Übung 1

a. Erstellen Sie eine Matrix `m1`, welche aus 25 Zeilen und 5 Spalten besteht. Die fünf Spalten sollen jeweils mit den Zahlen 1 bis 5 gefüllt werden. Berechnen Sie die Zeilen- und Spaltensummen!
b. Erstellen eine zweite Matrix `m2` mit denselben Dimensionen, wobei nun die 25 Zeilen jeweils mit den Zahlen von 1 bis 25 gefüllt werden sollen. Berechnen Sie die Zeilen- und Spaltensummen!


### Übung 2

Erstellen Sie einen Character-Vektor `x` mit den folgenden sieben Elementen: `1`, `9`, `X`, `13`, `Y`, `8` und `27`. Konvertieren Sie diesen Vektor mit einer geeigneten Funktion in einen numerischen Vektor `y`. Verwenden Sie dann `sum()`, um die Summe aller Elemente in `y` zu berechnen, wobei fehlende Werte ignoriert werden sollen. Erstellen Sie schließlich ein Data Frame `df` aus den beiden Vektoren `x` und `y` und fügen Sie eine dritte Spalte namens `z` hinzu, die nur Einsen (als numerische Werte) enthält.


### Übung 3

Wie viele Autos im eingebauten `mtcars`-Datensatz haben eine hohe Kraftstoffeffizienz von mindestens 20 Meilen pro Gallone (Spalte `mpg`), mindestens 110 PS (Spalte `hp`) und sechs Zylinder (Spalte `cyl`)? Erstellen Sie ein neues Data Frame, welches nur die Zeilen enthält, die diese Kriterien erfüllen.


### Übung 4

Die Funktion `rnorm()` erzeugt normalverteilte Zufallszahlen. Erzeugen Sie 1000 Zufallszahlen aus einer Normalverteilung mit einem Mittelwert von 10 und einer Standardabweichung von 2 und speichern Sie diese in in einem Data Frame `df` mit einer Spalte namens `x`. Fügen Sie eine weitere Spalte `y` hinzu, welche zufällige Werte aus dem eingebauten Vektor `LETTERS` enthält (dieser enthält die 26 Großbuchstaben des Alphabets); verwenden Sie dazu die Funktion `sample()` mit dem Argument `replace=TRUE`. Fügen Sie schließlich eine dritte Spalte namens `z` hinzu, welche die Quadrate der Werte in der Spalte `x` enthält.

::: callout-tip
Bevor Sie die Zufallszahlen erzeugen, setzen Sie den Zufallszahlengenerator mit `set.seed(123)` in einen definierten Ausgangszustand, um reproduzierbare Ergebnisse zu erhalten.
:::

a. Wie lauten die Mittelwerte der Spalten `x` und `z`?
b. Wie viele Werte in der Spalte `y` sind gleich `"A"`?
c. Wie viele Werte in der Spalte `z` sind größer als 100?
d. Wie viele Werte in der Spalte `y` sind gleich `"A"` und deren zugehörige Werte in der Spalte `z` größer als 100?


## 6 – Deskriptive Statistiken

### Übung 1

Erzeugen Sie einen Vektor `x` mit den ungeraden Zahlen von 1 bis 100. Berechnen Sie den Mittelwert, die Standardabweichung, den Median, das 25. Perzentil und das 75. Perzentil von `x`.


### Übung 2

Erzeugen Sie einen Vektor `x` mit den geraden Zahlen von $-76$ bis 120. Bestimmen Sie die Anzahl der Elemente sowie den Mittelwert, die Standardabweichung, den Median, das 25. Perzentil, das 66. Perzentil und das 75. Perzentil von `x`.

Bestimmen Sie außerdem die Anzahl der Elemente, die größer als der Mittelwert sind.


### Übung 3

Berechnen Sie den Mittelwert, die Standardabweichung und die Quantile, die den Wahrscheinlichkeiten 0, 0.25, 0.33, 0.5, 0.66, 0.75 und 1 des folgenden Vektors `x` entsprechen:

```{r}
set.seed(4)
x = sample(c(-10:10, NA), 500, replace=TRUE)
```


### Übung 4

Gegeben sei das in R eingebaute Data Frame `penguins`. Wie viele weibliche und männliche Pinguine gibt es im Datensatz? Wie viele fehlende Werte gibt es in der Spalte `sex`? Erzeugen Sie zwei neue Data Frames `penguins_f` und `penguins_m`, welche nur die weiblichen bzw. männlichen Pinguine enthalten!


### Übung 5

Die offiziellen Daten zu den österreichischen Treibhausgasemissionen sind [hier](https://www.data.gv.at/katalog/dataset/78bd7b69-c1a7-456b-8698-fac3b24f7aa5#resources) verfügbar. Laden Sie diesen Datensatz herunter bzw. verwenden Sie die Datei [`thg-emissionen_1990-2022_nach_crf_long.csv`](thg-emissionen_1990-2022_nach_crf_long.csv).

Importieren Sie diesen Datensatz in R und beantworten Sie folgende Fragen:

a. Wie viele verschiedene Schadstoffe werden in diesem Datensatz erfasst?
b. Wie viele verschiedene CRF-Codes gibt es (CRF bedeutet [Common Reporting Format](https://en.eustat.eus/documentos/elem_13127/definicion.html) und definiert u.a. die Aufteilung der Emissionen in verursachende Sektoren)?
c. Erstellen Sie ein neues Data Frame `df`, welches nur die CO₂-Emissionen über alle Sektoren (entspricht einem CRF-Code von 0) enthält.


### Übung 6

Gegeben sei das folgende Data Frame `df`:

```{r}
set.seed(4)
df = data.frame(
    A=sample(-1000:1000, 500, replace=TRUE),
    B=rnorm(500, mean=5, sd=2)
)
```

Zählen Sie die Zeilen in `df`, in denen die Spalte `A` negative Werte aufweist. Berechnen Sie anschließend den Mittelwert und die Standardabweichung der Spalte `B` für diese Zeilen.


### Übung 7

Der folgende Code importiert einen Datensatz von IMDb (Internet Movie Database):

```r
library(readr)
df = read_tsv("imdb-ratings.tsv.zip")
```

Dieser Datensatz beinhaltet die folgenden drei Spalten:

- `tconst` (Film-ID)
- `averageRating` (durchschnittliche Bewertung des Films)
- `numVotes` (Anzahl der abgegebenen Bewertungen)

Berechnen Sie eine neue Spalte `weightedRating`, welche die gewichtete Bewertung eines Films beinhalten soll. Diese gewichtete Bewertung $R_w$ wird wie folgt berechnet:

$$ R_w = \frac{R \cdot n + \bar{R} \cdot v}{n + v} $$

- $R$: Bewertung des Films (Spalte `averageRating`)
- $n$: Anzahl der Bewertungen des Films (Spalte `numVotes`)
- $\bar{R}$: Arithmetisches Mittel aller Bewertungen
- $v$: Das 0.90-Quantil der Anzahl der Bewertungen

Welcher Film hat die höchste gewichtete Bewertung? Sortieren Sie dazu den Datensatz nach `weightedRating` in absteigender Reihenfolge:

```r
df[order(-df[["weightedRating"]]), ]
```


## 7 – Datenaufbereitung

### Übung 1

Gegeben sei ein Vektor `x = 1:100` und der folgende Ausdruck:

```r
log(sqrt(mean(x^2 + 3, trim=0.25)), base=2)
```

Schreiben Sie diesen Ausdruck unter Verwendung von drei Pipe-Operatoren um!


### Übung 2

Gegeben sei ein Vektor `x = 1:100` und der folgende Ausdruck:

```r
sum(log(exp(quantile(x, probs=0.4)), base=10))
```

Schreiben Sie diesen Ausdruck unter Verwendung von Pipe-Operatoren um!


### Übung 3

Gegeben sei ein Vektor `x`:

```r
set.seed(123)
x = sample(-100:120, size=100, replace=TRUE)
```

Schreiben Sie den folgenden Befehl *ohne* Verwendung von Pipe-Operatoren an:

```r
x |> unique() |> mean(trim=0.25) |> round(2)
```


### Übung 4

Erstellen Sie aus dem in R eingebauten `penguins`-Datensatz ein neues Data Frame, das nur die Gentoo-Spezies enthält und nur die zwei Spalten `island` und `sex` sowie eine neu zu erstellende Spalte `mass` umfasst – diese soll die Körpermasse in kg enthalten, welche aus der gegebenen Spalte `body_mass` (Masse in g) berechnet werden kann. Verwenden Sie den Pipe-Operator `|>` sowie die Funktionen `filter()`, `mutate()` und `select()`, um dieses Problem zu lösen!


### Übung 5

Gegeben sei folgendes Data Frame `df`:

```r
set.seed(1)
df = data.frame(
    A=sample(0:1000, 20, replace=TRUE),
    B=sample(0:1000, 20, replace=FALSE)
)
```

1. Berechnen Sie die beiden Spaltenmittelwerte dieses Data Frames.
2. Berechnen Sie die Spaltenmittelwerte, wenn Sie nur jene Zeilen berücksichtigen, in denen die Werte in Spalte `B` im Bereich 250 bis 750 (beides inklusive) liegen.
3. Berechnen Sie die Spaltenmittelwerte, wenn Sie nur jene Zeilen berücksichtigen, in denen die Werte in Spalte `A` größer als in Spalte `B` sind.
4. Berechnen Sie die Spaltenmittelwerte, wenn Sie nur jene Zeilen berücksichtigen, in denen die Werte in Spalte `A` ungerade sind.


### Übung 6

Importieren Sie die Datei [`winequality-white.csv`](winequality-white.csv) in R. Dieser Datensatz enthält verschiedene chemische Messungen für verschiedene Arten von Weißweinen.

Wie viele Zeilen und Spalten hat dieser Datensatz? Verwenden Sie die Funktion `describe()` aus dem Paket `psych`, um verschiedene deskriptive Statistiken für alle Spalten anzuzeigen. Beantworten Sie anschließend basierend auf dieser Ausgabe folgende Fragen:

* Wie hoch ist der durchschnittliche Alkoholgehalt (Spalte `alcohol`)?
* Wie hoch ist der Median der Spalte `free sulfur dioxide`?
* Wie groß ist die Differenz zwischen dem Maximum und Minimum der Spalte `pH`?

Berechnen Sie außerdem den Mittelwert der Spalte `pH` separat für jede Stufe der Spalte `quality`.


## 8 – Grafiken

### Übung 1

Der eingebaute Datensatz `InsectSprays` enthält 72 Beobachtungen von zwei Variablen und dokumentiert die Wirksamkeit von sechs verschiedenen Insektiziden, die in der Spalte `spray` identifiziert werden. Die Spalte `count` enthält die Anzahl der Insekten, die in einer standardisierten Testeinheit gefunden wurden – weniger Insekten deuten auf eine höhere Wirksamkeit hin.

Berechnen Sie mit `group_by()` und `summarize()` die durchschnittliche Anzahl der Insekten für jedes der sechs Insektizide. Erstellen Sie ein Boxplot, um die Verteilung der Insektenanzahl für jedes Insektizid zu visualisieren. Beschriften Sie die Achsen und geben Sie der Grafik einen aussagekräftigen Titel.


### Übung 2

Die Datei [`temperature.csv`](temperature.csv) enthält monatliche Durchschnittstemperaturen (in °C) für Innsbruck im Zeitraum von 1906 bis 2012.

Importieren Sie den Datensatz und fügen Sie eine neue Spalte namens `Average` hinzu, welche die mittlere Jahrestemperatur beinhaltet (die Funktion `rowMeans()` kann dabei hilfreich sein).

Erstellen Sie anschließend ein Liniendiagramm, das den Verlauf der durchschnittlichen Jahrestemperatur über den gesamten Zeitraum veranschaulicht. Beschriften Sie die Achsen und geben Sie der Grafik einen Titel.


### Übung 3

Die Datei [`temperature-graz.csv`](temperature-graz.csv) beinhaltet historische Temperaturjahresmittelwerte in Graz. Bearbeiten Sie folgende Aufgabenstellungen:

1. Importieren Sie diese Datei in R (beachten Sie, dass fehlende Werte in der Datei als `999.90` codiert sind)!
2. Erstellen Sie eine Grafik, welche den Temperaturverlauf über die Zeit zeigt (Spalten `metANN` bzw. `YEAR`). Stellen Sie die Datenpunkte mit Punkten dar und verbinden Sie die einzelnen Punkte mit Linien. Erstellen Sie passende Achsenbeschriftungen sowie einen aussagekräftigen Titel.
3. Wie lautet der minimale bzw. maximale Temperaturjahresmittelwert im gesamten Zeitraum?

::: callout-note
Eine kombinierte Punkte- und Liniengrafik erhält man, indem man die beiden Geome `geom_line()` und `geom_point()` kombiniert.
:::


### Übung 4

Importieren Sie die Daten aus der Datei [`inflation.csv`](inflation.csv) und erstellen Sie ein Diagramm, das die zeitliche Entwicklung der Inflation in Österreich (AT), Deutschland (DE) und der Schweiz (CH) zeigt. Das Diagramm sollte unterschiedliche Farben für die drei Länder verwenden, eine Legende enthalten, klar beschriftete Achsen haben und fehlende Werte korrekt behandeln.

::: callout-note
Fehlende Werte sind in der Datei als `:` kodiert. Für die gleichzeitige Darstellung der drei Länder können Sie pro Land eine eigene `geom_line()`-Schicht verwenden. Übergibt man innerhalb von `aes()` einen fixen Text als `color` (z.B. `aes(y=AT, color="AT")`), entsteht daraus automatisch die passende Legende.
:::


## 9 – Korrelation

### Übung 1

Gegeben seien die folgenden beiden Vektoren `x` und `y`:

```{r}
set.seed(4)
x = rnorm(100, mean=-4, sd=5)
y = 0.29 * x + 2 * rnorm(100, mean=2, sd=2)
```

Erstellen Sie ein Streudiagramm der beiden Vektoren einschließlich der Regressionsgeraden. Berechnen Sie die Pearson-Korrelation zwischen `x` und `y` und geben Sie an, ob diese Korrelation signifikant ist (bei einem Signifikanzniveau von $\alpha = 0.05$). Begründen Sie Ihre Antwort, indem Sie die Faktoren erklären, die die statistische Signifikanz in diesem Zusammenhang bestimmen.


### Übung 2

Lesen Sie die Datei [`divorce_margarine.csv`](divorce_margarine.csv) in R ein. Dieser Datensatz beinhaltet die Anzahl der Scheidungen pro 1000 Personen im US-Bundesstaat Maine und den Margarineverbrauch pro Kopf und Jahr (in Pfund) im Zeitraum 2000 bis 2009.

Erstellen Sie einen Scatterplot mit einer überlagerten Regressionsgeraden, um den Zusammenhang zwischen diesen beiden Messgrößen darzustellen.

Berechnen Sie anschließend die Pearson-Korrelation zwischen den beiden Variablen und testen Sie ob diese Korrelation signifikant ist (unter der Annahme eines Signifikanzniveaus von $\alpha = 0.05$).


### Übung 3

Gegeben sind folgende zwei Vektoren `x` und `y`:

```R
set.seed(4)
x = rnorm(500, mean=-4, sd=5)
y = rnorm(500, mean=-2, sd=3) + 0.05 * x
```

Berechnen Sie die Spearman-Korrelation zwischen `x` und `y` und geben Sie an, ob diese Korrelation signifikant ist (bei $\alpha = 0.01$).


### Übung 4

Die Excel-Datei [`luis-daten.xls`](luis-daten.xls) enthält die Feinstaubkonzentration für die Stadt Graz von Februar 2005 bis Juni 2024. Auf zwei separaten Arbeitsblättern finden sich Daten von zwei verschiedenen Messstationen Graz Don Bosco (Graz-DB) und Graz Süd (Graz-S).

1. Importieren Sie die Daten von Graz-DB und Graz-S in zwei separate Data Frames.
2. Konvertieren Sie die Spalte `Datum` in beiden Data Frames in ein Datumsformat.
3. Stellen Sie für beide Messstationen den Zeitverlauf der Feinstaubkonzentrationen als Liniengrafiken dar. Dabei soll Graz-DB in blau und Graz-S in rot dargestellt werden.
4. Berechnen Sie die Pearson-Korrelation zwischen den Feinstaubkonzentrationen der beiden Messstationen und geben Sie an, ob diese Korrelation signifikant ist (bei einem Signifikanzniveau von $\alpha = 0.05$).

::: callout-tip
Mit dem Argument `sheet` der Funktion `read_excel()` wählen Sie das gewünschte Arbeitsblatt aus (z.B. `sheet=1` oder `sheet=2`). Enthält die Datei vor der eigentlichen Kopfzeile zusätzliche Zeilen, können Sie diese mit dem Argument `skip` überspringen.
:::

::: callout-note
Um beide Messstationen in einer Grafik darzustellen, können Sie zwei `geom_line()`-Schichten übereinanderlegen (eine pro Data Frame, jeweils mit dem Argument `data=`). Die Farbe geben Sie dabei außerhalb von `aes()` an, da sie nicht von den Daten abhängt.
:::


## 11 – Lineare Regression (2)

### Übung 1

Aktivieren Sie das Paket `dplyr`, um den Datensatz `starwars` verwenden zu können. Es soll der Zusammenhang zwischen Körpergewicht (`mass`) und Körpergröße (`height`) untersucht werden.

Entfernen Sie zunächst alle Datenpunkte mit einer Masse von 1000 kg oder mehr. Erstellen Sie mit den bereinigten Daten ein Streudiagramm inklusive Regressionsgeraden (`mass` auf der x-Achse und `height` auf der y-Achse).

Berechnen Sie dann ein lineares Regressionsmodel mit `mass` als Prädiktor und `height` als abhängiger Variable. Beantworten Sie folgende Fragen:

- Ist die Steigung signifikant?
- Ist das Regressionsmodel insgesamt signifikant?
- Welche Modellannahmen könnten hier verletzt sein (betrachten Sie dazu die diagnostischen Plots)?

Begründen Sie Ihre Antworten!


### Übung 2

Der eingebaute Datensatz `attitude` enthält Umfragedaten zur Zufriedenheit in verschiedenen Abteilungen eines großen Unternehmens. Verwenden Sie ein lineares Regressionsmodell, um zu untersuchen, ob die erste Spalte (`rating`) durch die verbleibenden sechs Variablen vorhergesagt werden kann, und beantworten Sie dabei folgende Punkte:

- Identifizieren Sie, welche Variablen signifikante Prädiktoren sind, und geben Sie deren Regressionskoeffizienten an.
- Geben Sie standardisierte Regressionskoeffizienten für alle Prädiktoren an.
- Wie hoch ist der Bestimmtheitsmaß $R^2$?
- Ist das Modell statistisch signifikant? Begründen Sie Ihre Antwort.


### Übung 3

Importieren Sie den Datensatz [`wine.csv`](wine.csv), welcher Eigenschaften verschiedener französischer Weine enthält (diese wurden 1983 erhoben):

- `Year`: Jahrgang des Weins
- `Price`: Preis des Weins (relativer Preisindex)
- `WinterRain`: Niederschlag im Winter (in mm)
- `AGST`: Durchschnittliche Temperatur während der Wachstumsperiode (in °C)
- `HarvestRain`: Niederschlag während der Erntezeit (in mm)
- `Age`: Alter des Weins (in Jahren)
- `FrancePop`: Bevölkerung Frankreichs (in Millionen)

Erstellen Sie ein lineares Regressionsmodell, um den Preis des Weins (`Price`) anhand der anderen Variablen vorherzusagen. Beachten Sie dabei, dass zwei Variablen perfekt korreliert sind und entfernen Sie daher eine davon aus dem Modell (begründen Sie Ihre Wahl).

Geben Sie die Zusammenfassung des Modells aus und beantworten Sie folgende Fragen:

- Welche Variablen sind statistisch signifikante Prädiktoren?
- Wie hoch ist der $R^2$-Wert des Modells?
- Ist das Modell insgesamt statistisch signifikant?
- Welche Variablen haben den größten Einfluss auf den Preis des Weins? Berechnen Sie dazu die standardisierten Koeffizienten und nennen Sie die drei wichtigsten Variablen (geordnet nach Einfluss).


## 12 – Mittelwertvergleich

### Übung 1

Der eingebaute Datensatz `sleep` enthält Daten über die Wirkung von zwei Schlafmitteln bei 10 Patienten (gemessen als Zunahme der Schlafdauer im Vergleich zu einer Kontrollgruppe). Verwenden Sie einen geeigneten *t*-Test, um die Wirkungen der beiden Medikamente zu vergleichen. Fassen Sie die Ergebnisse zusammen (Teststatistik und *p*-Wert) und ziehen Sie eine Schlussfolgerung unter Verwendung eines Signifikanzniveaus von $\alpha = 0.05$.


### Übung 2

Wir betrachten das in R eingebaute Data Frame `penguins`. Untersuchen Sie, ob sich die drei Spezies (Adélie, Chinstrap, Gentoo) in Bezug auf die Körpermasse (Spalte `body_mass`) unterscheiden. Führen Sie dazu folgende Schritte durch:

a. Entfernen Sie gegebenenfalls Zeilen mit fehlenden Werten in der Spalte `body_mass`.
b. Berechnen Sie die Mittelwerte und Standardabweichungen der Körpermasse für jede Spezies.
c. Fügen Sie dem Data Frame eine Spalte namens `id` hinzu, welche die Zeilennummer enthält (beginnend bei 1). Diese Spalte identifiziert jede Beobachtung (jeden Pinguin) eindeutig. Die Funktion `nrow()` könnte dabei hilfreich sein.
d. Installieren und aktivieren Sie das Paket `afex`. Führen Sie eine einfaktorielle ANOVA durch, um zu überprüfen, ob sich die Körpermasse zwischen den Spezies unterscheidet (verwenden Sie dazu die Funktion `aov_ez()`). Unterscheiden sich die Spezies signifikant in Bezug auf die Körpermasse?


## Lösungen

Die Lösungen zu diesen Übungen finden Sie [hier](a1-solutions.qmd).
