---
title: "1 – Lösungen"
subtitle: "Statistische Datenanalyse mit R"
author: "Clemens Brunner"
date: 2025-10-02
format:
  html:
    page-layout: full
engine: knitr
knitr:
  opts_chunk: 
    R.options:
      width: 120
highlight-style: github
title-block-banner: true
theme:
  light: flatly
  dark: darkly
lang: de
author-title: "Autor"
published-title: "Veröffentlicht"
---

## Übung 1

Die R-Version wird in der Console als Einleitungstext direkt nach dem Starten angezeigt. Die gesamte Versionsinformation lautet beispielsweise:

```
R version 4.5.1 (2025-06-13) -- "Great Square Root"
```

Außerdem ist die R-Version immer im Titel der Console ersichtlich.

Die RStudio-Version lautet z.B. 2025.09.0 Build 387 – dies kann man im Hilfefenster, welches mit "Help" – "About RStudio" aufgerufen werden kann, ablesen.


## Übung 2

```{r}
4 * pi * 6371^2
```

Die Erdoberfläche beträgt ungefähr 510 Millionen km².


## Übung 3

```{r}
(11 + 27 + 15 + 10 + 33 + 18 + 25 + 22 + 39 + 11) / 10
(11 * 27 * 15 * 10 * 33 * 18 * 25 * 22 * 39 * 11)^(1/10)
```


## Übung 4

```{r}
sqrt(2) * (5^5 - pi) * 18 / ((7/5 + 13.2) * 7^(2/3))
```


## Übung 5

Der Code funktioniert nicht, weil es das Objekt `PI` nicht gibt (`Error: object 'PI' not found`). Groß-/Kleinschreibung ist relevant, und der korrekte Name von $\pi$ lautet `pi` (in Kleinbuchstaben):

```{r}
2 * 1 * pi
```
