---
title: "10 – Lösungen"
subtitle: "Statistische Datenanalyse mit R"
author: "Clemens Brunner"
date: 2026-12-03
format:
  html:
    page-layout: full
engine: knitr
knitr:
  opts_chunk: 
    R.options:
      width: 120
highlight-style: github
title-block-banner: true
theme:
  light: flatly
  dark: darkly
lang: de
author-title: "Autor"
published-title: "Veröffentlicht"
---

## Übung 1

```{r}
#| message: false
library(ggplot2)
library(readr)

(cars = read_csv("cars.csv"))

ggplot(cars, aes(x=speed, y=dist)) +
    geom_point(alpha=0.5) +
    geom_smooth(method="lm") +
    labs(x="Speed (miles per hour)", y="Distance (feet)")
```


## Übung 2

```{r}
model = lm(dist ~ speed, data=cars)
summary(model)
```


## Übung 3

```{r}
r = cor(cars[["speed"]], cars[["dist"]])
r**2  # identical to R² from linear regression
summary(model)$r.squared
```


## Übung 4

Die Geradengleichung lautet:

$$y = b_0 + b_1 \cdot x$$

Eingesetzt mit den Werten der Koeffizienten:

$$y = -17.5791 + 3.9324 \cdot x$$

Und die Vorhersagen:

$$-17.5791 + 3.9324 \cdot 5 = 2.08$$
$$-17.5791 + 3.9324 \cdot 65 = 238.03$$

```{r}
predict(model, data.frame(speed=c(5, 65)))
```

Man erkennt, dass der Intercept negativ ist, d.h. physikalisch betrachtet ist dieser Wert nicht sinnvoll (da der Bremsweg bei einer Geschwindigkeit von 0 mph nicht negativ ist). Es ist jedoch wichtig zu verstehen, dass der Intercept in diesem Fall nicht unbedingt eine physikalische Bedeutung haben muss, da er außerhalb des Bereichs der beobachteten Daten liegt.
