---
title: "8 – Grafiken"
subtitle: "Statistische Datenanalyse mit R"
author: "Clemens Brunner"
date: 2026-11-19
format:
  html:
    page-layout: full
engine: knitr
knitr:
  opts_chunk:
    R.options:
      width: 120
highlight-style: github
title-block-banner: true
theme:
  light: flatly
  dark: darkly
lang: de
author-title: "Autor"
published-title: "Veröffentlicht"
---

## Allgemeines

Grafische Darstellungen sind ein zentraler Bestandteil jeder Datenanalyse – oft erkennt man Muster, Ausreißer oder Fehler in den Daten erst dann, wenn man sie sich ansieht. In R gibt es mehrere Pakete, mit denen man Daten grafisch darstellen kann. In dieser Einheit verwenden wir durchgehend das Paket `ggplot2` aus dem Tidyverse. Es folgt einer klar durchdachten Systematik (der sogenannten *Grammar of Graphics*), nimmt einem viel Arbeit ab (insbesondere bei gruppierten Daten, wo Farben und Legenden automatisch erzeugt werden) und ist die übliche Wahl für Grafiken in Publikationen und Abschlussarbeiten.

::: callout-note
R bringt außerdem ein eingebautes Grafiksystem mit (das sogenannte Base-Plotting-System aus dem Paket `graphics` mit Funktionen wie `plot()`, `hist()` oder `boxplot()`). Wir werden es in dieser Lehrveranstaltung nicht verwenden – zwei Systeme parallel zu lernen bringt wenig, und Grafiken aus beiden Systemen lassen sich ohnehin nicht miteinander kombinieren. An zwei Stellen werden wir es trotzdem kurz zu sehen bekommen, nämlich bei `pairs()` in Einheit 9 und bei den diagnostischen Plots eines Regressionsmodells in Einheit 11. Für diese beiden Spezialfälle gibt es in `ggplot2` keine direkte Entsprechung; sie werden dort jeweils an Ort und Stelle erklärt.
:::

Für die folgenden Beispiele verwenden wir den in R enthaltenen `airquality`-Datensatz (eine kurze Beschreibung kann man dem Hilfetext `?airquality` entnehmen):

```{r}
str(airquality)
```


## Die Bestandteile einer Grafik

Zunächst müssen wir das Paket `ggplot2` aktivieren:

```{r}
#| message: false
library(ggplot2)
```

Eine Grafik besteht in `ggplot2` immer aus denselben drei Bestandteilen:

1. den **Daten** (immer ein Data Frame bzw. Tibble),
2. dem **Mapping**: welche Spalte soll auf welche grafische Eigenschaft (Achse, Farbe, Form, ...) abgebildet werden? Dies gibt man innerhalb von `aes()` an (für *aesthetics*),
3. mindestens einem **Geom**: wie sollen die Daten dargestellt werden (Punkte, Linien, Balken, ...)?

Die ersten beiden Bestandteile übergibt man der Funktion `ggplot()`. Damit entsteht allerdings noch keine fertige Grafik, sondern nur ein leeres Koordinatensystem mit passend skalierten Achsen – es fehlt ja noch die Information, *wie* die Daten dargestellt werden sollen:

```{r}
ggplot(airquality, aes(x=Wind, y=Ozone))
```

Erst durch das Hinzufügen eines Geoms wird daraus eine vollständige Grafik. Für ein Streudiagramm (Scatterplot) ist das `geom_point()`:

```{r}
ggplot(airquality, aes(x=Wind, y=Ozone)) +
    geom_point()
```

Innerhalb von `aes()` schreibt man die Spaltennamen wie bei den `dplyr`-Verben ohne Anführungszeichen an. Die Achsen werden automatisch mit den Spaltennamen beschriftet.

Die beiden Argumente von `ggplot()` heißen offiziell `data` und `mapping` – so wie bei den `dplyr`-Verben ist aber auch hier das erste Argument immer das Data Frame, weshalb man die Argumentnamen meistens weglässt. Ausgeschrieben wäre das vorige Beispiel also `ggplot(data=airquality, mapping=aes(x=Wind, y=Ozone))`.

::: callout-important
Ein Mapping, das man direkt in `ggplot()` angibt, gilt automatisch für *alle* nachfolgenden Geome (man spricht hier von *Vererbung*). Ein einzelnes Geom kann aber auch ein eigenes, lokales Mapping mitbringen, das dann nur für dieses eine Geom gilt – ein Beispiel dafür sehen wir gleich bei den Histogrammen.
:::

::: callout-important
Beachten Sie, dass die einzelnen Bestandteile mit `+` verknüpft werden und *nicht* mit dem Pipe-Operator `|>`. Das ist eine häufige Fehlerquelle. Das `+` muss außerdem immer am *Ende* einer Zeile stehen – nur dann weiß R, dass der Befehl in der nächsten Zeile weitergeht.
:::

::: callout-note
Die Warnung `Removed 37 rows containing missing values` ist in diesem Beispiel kein Fehler, sondern ein Hinweis: Die Spalte `Ozone` enthält 37 fehlende Werte, und diese kann `ggplot2` natürlich nicht zeichnen. Es ist sogar ausgesprochen nützlich, dass man auf diese Anzahl aufmerksam gemacht wird. In den folgenden Beispielen blenden wir diese Warnung aus, damit die Ausgaben übersichtlich bleiben.
:::

Die wichtigsten Geome sind:

::: narrow-table
| Geom | Darstellung |
|:-----|:------------|
| `geom_point()` | Punkte (Streudiagramm) |
| `geom_line()` | Linien (z.B. Zeitverläufe) |
| `geom_histogram()` | Histogramm |
| `geom_density()` | geschätzte Dichtefunktion |
| `geom_boxplot()` | Boxplot |
| `geom_bar()` | Balken mit Häufigkeiten |
| `geom_jitter()` | Punkte mit zufälliger Verschiebung |
| `geom_smooth()` | Ausgleichskurve bzw. Regressionsgerade |
:::

Diese Geome sehen wir uns nun der Reihe nach an.


## Histogramme

Mit Hilfe eines Histogramms kann man die Verteilung der Werte einer numerischen Spalte visualisieren. Hier gibt es nur ein Mapping für die x-Achse, denn die y-Achse (die Häufigkeit) berechnet `geom_histogram()` selbst:

```{r}
#| warning: false
ggplot(airquality, aes(x=Ozone)) +
    geom_histogram()
```

Die Anzahl der Balken kann man mit dem Argument `bins` festlegen (alternativ deren Breite mit `binwidth`):

```{r}
#| warning: false
ggplot(airquality, aes(x=Ozone)) +
    geom_histogram(bins=15)
```

::: callout-note
Ohne Angabe von `bins` oder `binwidth` verwendet `ggplot2` 30 Balken und gibt die Meldung `Pick better value with binwidth` aus. Das ist als Aufforderung zu verstehen, die Anzahl bewusst zu wählen: Zu wenige Balken verschleiern die Form der Verteilung, zu viele machen sie unruhig. Probieren Sie ruhig ein paar Werte aus.
:::

Standardmäßig werden auf der y-Achse die absoluten Häufigkeiten dargestellt. Alternativ kann man die *Dichte* anzeigen (also die Häufigkeit relativ zur Breite der Balken). Das ist insbesondere dann sinnvoll, wenn man zusätzlich eine geschätzte Dichtefunktion in dieselbe Grafik zeichnen möchte, denn nur dann passen die beiden Darstellungen in ihrer Skalierung zusammen:

```{r}
#| warning: false
ggplot(airquality, aes(x=Ozone)) +
    geom_histogram(aes(y=after_stat(density)), bins=15) +
    geom_density(color="blue", linewidth=1)
```

::: callout-note
Mit `after_stat(density)` sagt man, dass auf der y-Achse nicht die Häufigkeiten, sondern die vom Geom *berechnete* Dichte dargestellt werden soll. Beachten Sie außerdem, dass dieses zusätzliche Mapping direkt beim Geom steht und nicht in `ggplot()` – ein Geom kann sein eigenes Mapping mitbringen, das dann nur für dieses eine Geom gilt.
:::

An diesem Beispiel sieht man auch bereits das Grundprinzip von `ggplot2`: Eine Grafik wird aus beliebig vielen *Schichten* zusammengesetzt, die man einfach mit `+` aneinanderhängt.


## Boxplots

Eine weitere Möglichkeit, die Verteilung von Werten grafisch darzustellen, bietet `geom_boxplot()`. Ein Boxplot zeigt den Median, den [Interquartilsabstand (IQR)](https://de.wikipedia.org/wiki/Interquartilsabstand_(deskriptive_Statistik)) sowie das Minimum und das Maximum (plus eventuelle Ausreißer) der Daten:

```{r}
#| warning: false
ggplot(airquality, aes(y=Temp)) +
    geom_boxplot()
```

Ein einzelner Boxplot ist aber relativ wenig hilfreich – interessant wird es, wenn man mehrere Gruppen vergleicht. Dazu bildet man die Gruppierungsspalte auf die x-Achse ab:

```{r}
#| warning: false
ggplot(airquality, aes(x=factor(Month), y=Temp)) +
    geom_boxplot()
```

::: callout-important
Die Spalte `Month` ist numerisch, wird hier aber als *Gruppierung* verwendet. Deshalb muss man sie mit `factor()` in einen Faktor umwandeln – sonst versucht `ggplot2`, eine kontinuierliche x-Achse zu erzeugen, und zeichnet einen einzigen breiten Boxplot über alle Monate hinweg. Diese Umwandlung kann man direkt innerhalb von `aes()` durchführen.
:::


### Rohdaten darstellen

Zusammenfassende Größen wie Mittelwert, Median oder Streuung verbergen immer einen Teil der Information. Eine Balkengrafik, welche nur die Mittelwerte der einzelnen Monate zeigt, wäre beispielsweise wenig aussagekräftig – man sieht weder, wie viele Datenpunkte dahinterstehen, noch wie stark diese streuen. Prinzipiell sollte man daher zusätzlich immer die *Rohdaten* in der Grafik darstellen. Genau dafür ist `geom_jitter()` gedacht, welches die Datenpunkte um einen zufälligen Betrag horizontal verschiebt, damit sie nicht alle exakt übereinanderliegen:

```{r}
#| warning: false
ggplot(airquality, aes(x=factor(Month), y=Ozone)) +
    geom_boxplot(outlier.shape=NA) +
    geom_jitter(width=0.15, alpha=0.3)
```

So kann man neben den statistischen Größen (wie Median, IQR, etc.) auch die tatsächlichen Werte der Datenpunkte sehen. Mit `width` legt man fest, wie stark die Punkte verschoben werden dürfen. Das Argument `outlier.shape=NA` unterdrückt die Ausreißer des Boxplots – diese sind ja ohnehin schon als Rohdaten vorhanden und würden sonst doppelt gezeichnet werden.

::: callout-tip
Das Argument `alpha` steuert die Transparenz (1 bedeutet gar nicht transparent, 0 vollkommen transparent). Bei vielen überlappenden Punkten ist das sehr hilfreich, weil man dann erkennen kann, wo besonders viele Datenpunkte liegen.
:::


## Balkendiagramme

Möchte man die Häufigkeiten der Stufen einer kategorialen Variable darstellen, verwendet man `geom_bar()`. Auch hier gibt es nur ein Mapping für die x-Achse, denn die Häufigkeiten werden automatisch ausgezählt:

```{r}
ggplot(airquality, aes(x=factor(Month))) +
    geom_bar()
```

Dies ist die grafische Entsprechung zu der Häufigkeitstabelle, die wir in Einheit 6 mit `table()` erzeugt haben.


## Liniengrafiken

Insbesondere bei Zeitverläufen möchte man die Datenpunkte mit Linien verbinden. Erstellen wir dazu zunächst aus den beiden numerischen Spalten `Month` und `Day` eine neue Spalte namens `date` (aus der Beschreibung der Daten kann man entnehmen, dass diese im Jahr 1973 aufgezeichnet wurden):

```{r}
airquality[["date"]] = as.Date(
    paste(airquality[["Month"]], airquality[["Day"]], "1973"),
    format="%m %d %Y"
)
```

::: callout-tip
Die Funktion `paste()` fügt mehrere Character-Vektoren elementweise zu einem einzigen Vektor zusammen (standardmäßig wird zwischen den Elementen ein Leerzeichen eingefügt):

```{r}
paste("Hello", "World")
```

Die einzelnen Argumente können Vektoren mit beliebiger Anzahl an Elementen sein:

```{r}
paste(c("Hello", "Sup"), c("Jane", "John"))
```
:::

Das Ergebnis der `paste()`-Funktion ist also folgender Character-Vektor:

```{r}
paste(airquality[["Month"]], airquality[["Day"]], "1973")
```

Dieser Vektor kann dann mit der Funktion `as.Date()` mit dem Argument `format="%m %d %Y"` in einen Datumsvektor konvertiert werden, welchen wir der Spalte `date` im Data Frame zugewiesen haben:

```{r}
class(airquality[["date"]])
```

Anschließend können wir diese Datumsspalte für die Darstellung auf der x-Achse verwenden. Mit Datumswerten kann `ggplot2` direkt umgehen und beschriftet die x-Achse automatisch mit den Namen der Monate:

```{r}
#| warning: false
ggplot(airquality, aes(x=date, y=Ozone)) +
    geom_line()
```

Man erkennt mit dieser Liniengrafik auch sofort, dass es fehlende Werte in den Daten gibt (dort wo die Linie unterbrochen ist).


## Grafiken anpassen

Oft möchte man diverse Eigenschaften einer Grafik anpassen, wie z.B. Farben, Symbole, Titel oder Achsenbeschriftungen. Beschriftungen setzt man mit `labs()`:

```{r}
#| warning: false
ggplot(airquality, aes(x=Wind, y=Ozone)) +
    geom_point() +
    labs(
        x="Wind (mph)",
        y="Ozone (ppb)",
        title="New York City air quality (1973)"
    )
```

Eigenschaften, die *nicht* von den Daten abhängen sollen, gibt man direkt beim Geom an – also *außerhalb* von `aes()`:

```{r}
#| warning: false
ggplot(airquality, aes(x=Wind, y=Ozone)) +
    geom_point(color="orange", shape=17, size=2)
```

Die wichtigsten dieser Eigenschaften sind:

::: narrow-table
| Eigenschaft | Bedeutung |
|:------------|:----------|
| `color` | Farbe (bei Flächen: Randfarbe) |
| `fill` | Füllfarbe von Flächen |
| `shape` | [Symbol](https://ggplot2.tidyverse.org/articles/ggplot2-specs.html#point) (Kreis, Dreieck, Kreuz, ...) |
| `size` | Größe von Punkten und Symbolen |
| `linewidth` | Linienstärke |
| `linetype` | Linientyp (`"solid"`, `"dashed"`, `"dotted"`, ...) |
| `alpha` | Transparenz |
:::

Mit den `theme_*()`-Funktionen kann man schließlich das generelle Aussehen der Grafik anpassen (Hintergrund, Gitternetz, Schriftgrößen). Beliebt sind etwa `theme_minimal()`, `theme_bw()` und `theme_classic()`:

```{r}
#| warning: false
ggplot(airquality, aes(x=Wind, y=Ozone)) +
    geom_point() +
    theme_minimal()
```


## Gruppen und Legenden

Der eigentliche Vorteil von `ggplot2` zeigt sich, sobald man Gruppen unterscheiden möchte. Man bildet dazu die Gruppierungsspalte einfach auf eine grafische Eigenschaft wie `color` ab – Farben *und* Legende entstehen dann automatisch. Wir verwenden dafür wieder den `penguins`-Datensatz:

```{r}
#| warning: false
ggplot(penguins, aes(x=bill_len, y=bill_dep, color=species)) +
    geom_point()
```

Genauso kann man Spalten auf andere Eigenschaften abbilden, z.B. auf die Symbolform (`shape`) oder die Größe (`size`):

```{r}
#| warning: false
ggplot(penguins, aes(x=bill_len, y=bill_dep, color=species, shape=species)) +
    geom_point(size=2, alpha=0.7)
```

::: callout-important
Der Unterschied zwischen innerhalb und außerhalb von `aes()` ist zentral: `color=species` *innerhalb* von `aes()` bedeutet "färbe die Punkte nach der Spalte `species`", `color="red"` *außerhalb* von `aes()` bedeutet "färbe alle Punkte rot". Nur im ersten Fall entsteht eine Legende, denn nur dort steht die Farbe für eine Information aus den Daten.
:::


## Weitere Schichten

Weitere Bestandteile hängt man mit `+` einfach an. Besonders häufig braucht man `geom_smooth()` für eine Regressionsgerade:

```{r}
#| warning: false
#| message: false
ggplot(penguins, aes(x=bill_len, y=bill_dep)) +
    geom_point(alpha=0.5) +
    geom_smooth(method="lm") +
    labs(
        x="Schnabellänge (mm)",
        y="Schnabeltiefe (mm)",
        title="Pinguine"
    )
```

Wenn im `aes()` des `ggplot()`-Aufrufs eine Gruppierung definiert ist, gilt diese automatisch für *alle* Schichten – man bekommt also eine Regressionsgerade pro Gruppe:

```{r}
#| warning: false
#| message: false
ggplot(penguins, aes(x=bill_len, y=bill_dep, color=species)) +
    geom_point(alpha=0.5) +
    geom_smooth(method="lm") +
    labs(x="Schnabellänge (mm)", y="Schnabeltiefe (mm)")
```

::: callout-tip
Vergleicht man die letzten beiden Grafiken, sieht man ein schönes Beispiel für [Simpsons Paradoxon](https://de.wikipedia.org/wiki/Simpson-Paradoxon): Über alle Pinguine hinweg ist der Zusammenhang *negativ*, innerhalb jeder einzelnen Spezies aber deutlich *positiv*.
:::


## Mehrere Teilgrafiken mit `facet_wrap()`

Anstatt Gruppen über Farben zu unterscheiden, kann man sie auch in getrennten Teilgrafiken darstellen. Das übernimmt `facet_wrap()`, dem man die Gruppierungsspalte mit einer Tilde übergibt:

```{r}
#| warning: false
ggplot(penguins, aes(x=bill_len, y=bill_dep)) +
    geom_point(alpha=0.5) +
    facet_wrap(~species)
```

::: callout-note
Der Ausdruck `~species` ist eine sogenannte *Formel*. Eine Formel in R wird durch das Tilde-Zeichen (`~`) definiert, mit Ausdrücken links bzw. rechts davon. Ein Beispiel für eine Formel ist `y ~ x` mit `y` auf der linken Seite und `x` auf der rechten Seite; bei `facet_wrap()` bleibt die linke Seite leer. Die Bedeutung einer Formel hängt von der jeweiligen Funktion ab. Viele Funktionen verlangen Formeln als Argumente, wir werden dies vor allem bei der Berechnung von linearen Modellen intensiv nutzen.
:::

Alle Teilgrafiken verwenden dabei automatisch dieselben Achsenbereiche, sodass man sie direkt miteinander vergleichen kann. Möchte man mehrere völlig *unterschiedliche* Grafiken nebeneinander anordnen, verwendet man am besten das Zusatzpaket `patchwork`, mit dem man fertige Grafiken mit `+` bzw. `/` kombinieren kann.


## Grafiken speichern

Bisher haben wir Grafiken nur am Bildschirm betrachtet. Spätestens für eine Seminar- oder Abschlussarbeit möchte man sie aber als Datei speichern. In RStudio geht das im Bereich *Plots* über *Export* – für eine reproduzierbare Analyse sollte man das aber im Script erledigen.

Dafür gibt es die Funktion `ggsave()`. Diese speichert standardmäßig die zuletzt erzeugte Grafik, und das Dateiformat wird automatisch aus der Dateiendung abgeleitet:

```r
ggplot(penguins, aes(x=bill_len, y=bill_dep, color=species)) +
    geom_point()

ggsave("penguins.png", width=7, height=5, dpi=300)
```

Die Datei `penguins.png` wird im aktuellen Arbeitsverzeichnis angelegt. Breite und Höhe werden standardmäßig in Zoll angegeben (das kann man mit dem Argument `units` ändern), und `dpi` setzt die Auflösung (der Standardwert von 300 ist für Ausdrucke gut geeignet).

Man kann eine Grafik aber auch zuerst einer Variablen zuweisen und diese dann explizit übergeben:

```r
p = ggplot(penguins, aes(x=bill_len, y=bill_dep)) + geom_point()
ggsave("penguins.pdf", plot=p, width=7, height=5)
```

::: callout-tip
Für Publikationen ist ein *Vektorformat* wie PDF oder SVG meist die bessere Wahl, weil es sich beliebig skalieren lässt, ohne unscharf zu werden.
:::


## Übungen

### Übung 1

Erstellen Sie aus dem `penguins`-Datensatz ein Streudiagramm der Spalten `bill_len` auf der x-Achse und `bill_dep` auf der y-Achse. Beschriften Sie die Achsen mit aussagekräftigen Bezeichnungen.


### Übung 2

Erstellen Sie das Streudiagramm aus Übung 1 noch einmal, aber stellen Sie diesmal die Punkte der drei Spezies in unterschiedlichen Farben dar. Die passende Legende soll dabei automatisch erzeugt werden.


### Übung 3

Sehen Sie sich den Datensatz `ToothGrowth` an (lesen Sie auch die Hilfe dazu) und erstellen Sie damit einen aussagekräftigen Plot. Verwenden Sie Funktionen, die wir in dieser Einheit kennengelernt haben.


### Übung 4

Verwenden Sie den Datensatz `mtcars` und erstellen Sie einen Boxplot der Variable `mpg` in Abhängigkeit von `cyl`. Welche Aussage können Sie aufgrund dieser Grafik machen (welche Fahrzeuge verbrauchen mehr bzw. weniger Kraftstoff)? Achten Sie auf die korrekte Interpretation des Kraftstoffverbrauchs in MPG (miles per gallon)!


### Übung 5

Erstellen Sie mit dem Datensatz `mtcars` ein Streudiagramm der Spalten `drat` (x-Achse) und `mpg` (y-Achse), in dem die Punkte entsprechend der Zylinderanzahl `cyl` eingefärbt sind. Fügen Sie danach eine Regressionsgerade pro Zylinderanzahl hinzu.

Stellen Sie dieselben Daten anschließend mit `facet_wrap()` in drei Teilgrafiken (eine pro Zylinderanzahl) dar, und speichern Sie diese Grafik mit `ggsave()` als PNG-Datei.


## Lösungen

Die Lösungen zu diesen Übungen finden Sie [hier](08-solutions.qmd).
